# Exploración de los datos {#sec-cap1}

```{r}
#| label: setup
#| include: false
library(tidyverse)
library(palmerpenguins)
theme_set(theme_minimal(base_size = 12))
```

::: {.callout-tip title="Al terminar este capítulo podrás"}
- Distinguir **individuos** y **variables** en una tabla de datos.
- Clasificar una variable por su **tipo** y su **escala de medición**.
- Diferenciar un **estudio observacional** de un **experimento**.
- Cargar datos en R y elegir la **gráfica** adecuada según el tipo de variable.
:::

## ¿Qué es la estadística?

Usamos la palabra *estadística* todos los días —"las estadísticas del equipo", "según las estadísticas"— casi siempre para referirnos a números sueltos. Pero la estadística es más que eso: es la ciencia (y el arte) de **obtener conocimiento a partir de datos**. Nos permite decir algo sobre un conjunto grande cuando solo hemos observado una parte.

Conviene dividir esa ciencia en tres grandes tareas, que además son la columna vertebral de este curso:

- **Análisis de los datos** (Parte I). Lo que tradicionalmente llamamos *estadística descriptiva*: organizar, resumir y visualizar lo que tenemos frente a nosotros.
- **Producción de los datos** (Parte II). De dónde salen los datos importa tanto como qué hacemos con ellos. Un muestreo mal hecho o un experimento mal diseñado arruinan cualquier análisis posterior.
- **Inferencia** (Parte III). A partir de una muestra, hacer afirmaciones —bien fundamentadas y con su margen de incertidumbre— sobre la población de la que provino.

Este capítulo abre la Parte I: aprender a mirar los datos.

## Individuos, variables y la tabla de datos

Casi todo en este curso empieza con una **tabla**: las filas son los **individuos** (o unidades de observación) y las columnas son las **variables** (lo que medimos de cada individuo).

Trabajemos con un conjunto real: mediciones de 344 pingüinos de tres especies del archipiélago Palmer, en la Antártida. Es nuestro **laboratorio de enseñanza**: limpio, ordenado y siempre disponible.

```{r}
#| label: glimpse-penguins
library(palmerpenguins)
glimpse(penguins)
```

Cada fila es **un pingüino** (el individuo); cada columna es una **variable**: su especie, la isla donde se le observó, medidas de su pico y aleta, su masa corporal, su sexo y el año. Una tabla así, con un individuo por fila y una variable por columna, se llama **datos ordenados** (*tidy data*), y es la forma en que R espera recibirlos.

::: {.callout-note title="Interpreta"}
Antes de calcular nada, responde: en tu tabla, ¿qué es un individuo y qué es cada variable? Confundir esto es la fuente número uno de errores. En los datos de **galletas** del curso, por ejemplo, ¿el individuo es una marca o una calificación de un juez? (Es cada *calificación*: una fila por juez y marca.)
:::

## Tipos de variables y escalas de medición

No todas las variables son iguales, y el tipo determina qué podemos hacer con ellas.

A grandes rasgos hay dos familias:

- **Categóricas** (o cualitativas): clasifican al individuo en grupos. La *especie* o la *isla* del pingüino.
- **Cuantitativas** (o numéricas): miden una cantidad. La *masa corporal* o el *largo de la aleta*.

Con más detalle, cada variable vive en una de cuatro **escalas de medición**:

| Escala | ¿Qué permite? | Ejemplo |
|---|---|---|
| **Nominal** | Solo distinguir categorías, sin orden | Especie del pingüino; marca de galleta |
| **Ordinal** | Categorías con orden, pero sin distancia definida | Nivel de agrado (bajo/medio/alto); escalaridad de un dolor |
| **Intervalo** | Orden y distancias iguales, pero sin cero absoluto | Temperatura en °C (0 °C no es "ausencia de temperatura") |
| **Razón** | Orden, distancias y un cero que significa ausencia | Masa, longitud, tiempo, conteos |

La escala importa porque decide qué operaciones tienen sentido. Promediar temperaturas corporales (razón) es válido; "promediar" especies (nominal) no lo es.

::: {.callout-tip title="¿Qué técnica uso?"}
El **tipo de variable** decide casi todo lo que sigue en el curso: qué gráfica hacer, qué resumen numérico calcular y, más adelante, qué prueba aplicar. Antes de cualquier análisis, clasifica tus variables.
:::

## Tipos de estudio: ¿de dónde vienen los datos?

Aunque este capítulo trata del análisis, conviene desde ya distinguir **cómo se producen** los datos, porque cambia lo que podemos concluir.

- En un **estudio observacional** medimos a los individuos **sin intervenir**. Comparar la temperatura de lagartijas urbanas y de campo es observacional: no asignamos nosotros dónde vive cada lagartija.
- En un **experimento** el investigador **aplica tratamientos** y observa la respuesta. La cata de galletas es un experimento: nosotros decidimos qué marca prueba cada juez y en qué orden.

La diferencia es enorme para la interpretación: un experimento bien diseñado permite hablar de **causa y efecto**; un estudio observacional, en general, solo de **asociación**. Volveremos a esto en la Parte II.

También conviene separar tres formas de obtener datos: un **censo** mide a *toda* la población; una **muestra** mide solo a una parte (bien elegida, para representar al todo); un **experimento** produce datos nuevos bajo condiciones controladas.

::: {.callout-note title="Interpreta"}
Si un titular dice "las personas que toman café viven más", pregúntate: ¿fue un experimento o un estudio observacional? Casi siempre es observacional, así que no podemos concluir que el café *cause* mayor longevidad: quizá quienes toman café tienen otros hábitos en común.
:::

## Primer contacto con R y con nuestros datos

Los pingüinos ya viven dentro de un paquete de R. Los conjuntos aplicados del curso están en archivos `.csv` en la carpeta `datos/`. Se leen así:

```{r}
#| label: leer-csv
galletas <- read.csv("datos/galletas.csv")
head(galletas)
```

Para conocer una tabla nueva, tres funciones bastan al inicio: `glimpse()` (un vistazo a todas las columnas), `head()` (las primeras filas) y `summary()` (un resumen rápido).

```{r}
#| label: summary-galletas
summary(galletas)
```

Fíjate que R trató `agrado` como numérica (correcto: es una calificación en escala 1–9) y `marca` como texto. Muchas veces querremos decirle a R que una columna es **categórica**; en R eso se llama *factor*:

```{r}
#| label: factor-marca
galletas$marca <- factor(galletas$marca)
levels(galletas$marca)
```

## Gráficas para variables categóricas

La pregunta natural sobre una variable categórica es **¿cuántos hay de cada categoría?** La respuesta se ve en un **diagrama de barras**.

```{r}
#| label: fig-barras-especie
#| fig-cap: "Número de pingüinos por especie."
#| fig-width: 5
#| fig-height: 3
ggplot(penguins, aes(x = species)) +
  geom_bar(fill = "#1F4E79") +
  labs(x = "Especie", y = "Cantidad")
```

Cada barra cuenta cuántos individuos caen en esa categoría. Podemos cruzar dos variables categóricas —especie e isla— coloreando o separando las barras:

```{r}
#| label: fig-barras-isla
#| fig-cap: "Distribución de especies por isla."
#| fig-width: 6
#| fig-height: 3
ggplot(penguins, aes(x = island, fill = species)) +
  geom_bar(position = "dodge") +
  labs(x = "Isla", y = "Cantidad", fill = "Especie")
```

::: {.callout-note title="Interpreta"}
La segunda gráfica ya cuenta una historia: la especie *Gentoo* solo aparece en Biscoe y *Chinstrap* solo en Dream, mientras que *Adelie* está en las tres islas. Una gráfica bien hecha responde una pregunta de un vistazo.
:::

## Gráficas para variables cuantitativas

Para una variable cuantitativa la pregunta es **¿cómo se distribuyen los valores?** La herramienta básica es el **histograma**: parte el rango en intervalos y cuenta cuántos individuos caen en cada uno.

```{r}
#| label: fig-histograma-masa
#| fig-cap: "Distribución de la masa corporal de los pingüinos."
#| fig-width: 5
#| fig-height: 3
ggplot(penguins, aes(x = body_mass_g)) +
  geom_histogram(binwidth = 250, fill = "#1F4E79", color = "white") +
  labs(x = "Masa corporal (g)", y = "Cantidad")
```

Al leer un histograma nos fijamos en tres cosas: el **centro** (¿alrededor de qué valor se acumulan los datos?), la **dispersión** (¿qué tan esparcidos están?) y la **forma** (¿simétrica?, ¿sesgada?, ¿con uno o varios picos?). Esta masa se ve con *dos* montículos —una pista de que hay grupos distintos mezclados (las especies)—. Separándola por especie lo confirmamos:

```{r}
#| label: fig-histograma-especie
#| fig-cap: "Masa corporal por especie."
#| fig-width: 6
#| fig-height: 3.2
ggplot(penguins, aes(x = body_mass_g, fill = species)) +
  geom_histogram(binwidth = 250, alpha = 0.7, position = "identity") +
  labs(x = "Masa corporal (g)", y = "Cantidad", fill = "Especie")
```

### Laboratorio: el ancho de clase cambia la historia {#sec-lab-bins}

¿Cuántos intervalos debe tener un histograma? No hay una respuesta única, y la elección **importa**: con muy pocos se pierde el detalle, con demasiados solo se ve ruido. Mueve el deslizador y observa cuándo aparecen (o desaparecen) los dos montículos de la masa corporal.

```{r}
#| label: datos-ojs-cap1
#| include: false
peng_ojs <- penguins |>
  filter(!is.na(body_mass_g)) |>
  select(species, body_mass_g)
ojs_define(peng_data = peng_ojs)
```

```{ojs}
//| echo: false
peng = transpose(peng_data)
```

```{ojs}
//| panel: input
//| echo: false
viewof ancho = Inputs.range([50, 900], {value: 250, step: 25, label: "ancho de clase (g)"})
```

```{ojs}
//| echo: false
Plot.plot({
  height: 240,
  x: { label: "masa corporal (g)" },
  y: { label: "cantidad" },
  marks: [
    Plot.rectY(peng, Plot.binX({y: "count"},
      {x: "body_mass_g", thresholds: d3.range(2500, 6501, ancho), fill: "#1F4E79"})),
    Plot.ruleY([0])
  ]
})
```

::: {.callout-note title="Interpreta"}
Con un ancho muy grande (600 g o más) el histograma se aplana en una sola barra ancha y la estructura desaparece. Con uno muy pequeño (50 g) cada barra tiene poquísimos pingüinos y solo se ve ruido. En un rango intermedio —alrededor de 200 a 300 g— se distinguen con claridad **dos montículos**, la pista de que hay grupos mezclados. Moraleja: un histograma no es un dato objetivo, es una **decisión** de quien grafica; prueba varios anchos antes de concluir.
:::

::: {.callout-tip title="¿Qué técnica uso?"}
Primera entrada de nuestro **mapa de decisión**, según el tipo de variable a graficar:

| Quiero ver… | Tipo de variable | Gráfica |
|---|---|---|
| Cuántos hay de cada categoría | 1 categórica | Diagrama de barras |
| Cómo se distribuyen los valores | 1 cuantitativa | Histograma |
| Relación entre dos categóricas | 2 categóricas | Barras agrupadas |

En el próximo capítulo agregaremos los **resúmenes numéricos** (media, mediana, desviación) y el **diagrama de caja**.
:::

## Resumen

Empezamos por lo más importante y lo más olvidado: **entender los datos antes de tocarlos**. Identificamos individuos y variables, clasificamos cada variable por su tipo y escala, distinguimos estudios observacionales de experimentos, y elegimos la gráfica según el tipo de variable. Todo lo demás en el curso se apoya en esto: si clasificas bien tus variables, casi siempre sabrás qué hacer con ellas.

## Ejercicios

1. **Tipos y escalas.** Para cada variable de `penguins` (`species`, `island`, `bill_length_mm`, `body_mass_g`, `sex`, `year`), indica si es categórica o cuantitativa y en qué escala de medición vive.

2. **Individuos y variables.** Abre `datos/lagartijas.csv` con `read.csv()`. ¿Qué es un individuo en esa tabla? Lista sus variables y clasifícalas.

3. **Observacional o experimental.** Clasifica cada estudio y justifica en una frase:
   a. Se registra la temperatura corporal de lagartijas encontradas en la ciudad y en el campo.
   b. Se asigna al azar a cada juez un orden para probar cuatro marcas de galletas y se mide su agrado.
   c. Se comparan las calificaciones de estudiantes que asistieron a asesorías contra las de quienes no.

4. **Barras.** Con los datos de `hongos_sustrato.csv`, haz un diagrama de barras del número de bolsas por `sustrato`. ¿Está balanceado el experimento?

5. **Histograma y forma.** Grafica el histograma de `flipper_length_mm` de los pingüinos con `binwidth = 5`. Describe centro, dispersión y forma. ¿Ves indicios de más de un grupo?

6. **Escala de medición (opción múltiple).** El nivel de agrado en una escala "bajo / medio / alto" es una variable de escala: (a) nominal, (b) ordinal, (c) intervalo, (d) razón. Justifica.

::: {.callout-tip title="Soluciones y retroalimentación" collapse="true"}
**1.** `species` e `island`: categóricas nominales (no hay orden natural entre especies). `sex`: categórica nominal. `bill_length_mm`, `body_mass_g`: cuantitativas de razón (el cero significa ausencia y las razones tienen sentido: 4000 g es el doble de 2000 g). `year`: es numérica, pero funciona como **intervalo** (no existe un "año cero" absoluto) y en la práctica se usa como categórica ordinal. *Cuidado con el reflejo de tratar todo número como cuantitativo: `year` es el ejemplo clásico de un número que no se promedia con sentido.*

**2.** El individuo es **cada lagartija**. Variables: `id` (etiqueta, no es dato analizable), `habitat` (categórica nominal), `temp_corporal`, `masa_g`, `lhc_mm` (cuantitativas de razón) y `frec_cardiaca` (cuantitativa de razón, discreta). *Error típico: pensar que el individuo es el hábitat; el hábitat es una característica de cada lagartija, no la unidad.*

**3.** (a) **Observacional**: solo se mide dónde ya vivían; no asignamos hábitat. (b) **Experimental**: nosotros asignamos al azar el orden de cata, es decir, intervenimos. (c) **Observacional**: los estudiantes decidieron por su cuenta asistir, no fueron asignados. *La clave siempre es la misma pregunta: ¿quién decidió el tratamiento, el investigador o el propio individuo?*

**4.** Con `ggplot(hongos, aes(x = sustrato)) + geom_bar()` se ven **25 bolsas por sustrato**: el experimento está **balanceado** (mismo número de réplicas por tratamiento). El balance simplifica el análisis y da la misma precisión a cada comparación.

**5.** El histograma de `flipper_length_mm` con `binwidth = 5` muestra un centro cerca de 197 mm, dispersión aproximada de 172 a 231 mm, y una forma claramente **bimodal**: dos montículos. Sí hay indicios de más de un grupo, y son las especies (los *Gentoo* tienen aletas notablemente más largas). *Este ejercicio es el mismo fenómeno del laboratorio del ancho de clase: la forma revela estructura oculta.*

**6.** La respuesta es **(b) ordinal**. Hay un orden claro (bajo < medio < alto), pero las distancias entre niveles no están definidas: no podemos afirmar que la diferencia entre "bajo" y "medio" sea igual que entre "medio" y "alto". Por eso no tiene sentido promediar estas etiquetas directamente. *Nota práctica: la escala hedónica 1–9 de la cata de galletas sí se trata como cuantitativa por convención en análisis sensorial, aunque estrictamente sea ordinal; es una decisión que conviene hacer explícita.*
:::
