# Análisis numérico de datos {#sec-cap2}

```{r}
#| label: setup-cap2
#| include: false
library(tidyverse)
library(palmerpenguins)
theme_set(theme_minimal(base_size = 12))
galletas <- read.csv("datos/galletas.csv")
```

::: {.callout-tip title="Objetivos del capítulo"}
- Resumir una variable cuantitativa con medidas de **localización** y de **dispersión**.
- Elegir entre **media** y **mediana** según la forma de los datos.
- Leer y comparar **diagramas de caja** entre grupos.
- Evaluar si unos datos parecen **normales** con un **Q-Q plot**.
- Producir **resúmenes por grupo** con `dplyr`.
:::

En el @sec-cap1 aprendimos a *ver* la distribución de una variable con gráficas. Ahora la resumimos con **números**: un centro y una medida de qué tan dispersos están los datos alrededor de ese centro. Seguimos con los pingüinos y estrenamos las lagartijas.

## Medidas de localización: ¿dónde está el centro?

Hay tres medidas de centro de uso común: la **media** (el promedio), la **mediana** (el valor que deja la mitad de los datos por debajo) y la **moda** (el valor que más se repite).

```{r}
#| label: centro-penguins
mean(penguins$body_mass_g, na.rm = TRUE)     # media
median(penguins$body_mass_g, na.rm = TRUE)   # mediana
```

La **moda** es la única de las tres que también tiene sentido en variables **categóricas** —la especie más frecuente, la marca más elegida—. R no trae una función directa para calcularla, pero se obtiene con una tabla de frecuencias:

```{r}
#| label: moda
table(penguins$species)                       # moda de una variable categórica

frecuencias <- table(galletas$agrado)
frecuencias
names(frecuencias)[which.max(frecuencias)]    # valor más repetido
```

Una distribución puede no tener moda (si ningún valor se repite), tener una (**unimodal**) o varias (**bimodal**, **multimodal**). Las dos jorobas que se veían en la masa de los pingüinos son justamente una distribución bimodal.

::: {.callout-important title="Los datos faltantes (NA)"}
Los pingüinos tienen algunas mediciones faltantes (`NA`). Si no le decimos a R qué hacer con ellas, `mean()` devuelve `NA`. Por eso usamos `na.rm = TRUE` ("remueve los NA"). Siempre conviene preguntarse por qué faltan: no es lo mismo un dato perdido al azar que uno que falta por una razón sistemática.
:::

Los **cuartiles** parten los datos en cuatro: el primer cuartil (Q1) deja abajo el 25 %, el segundo es la mediana (50 %) y el tercero (Q3) el 75 %.

```{r}
#| label: cuartiles
quantile(penguins$body_mass_g, na.rm = TRUE)
```

**Media o mediana, ¿cuál reporto?** La media usa el valor exacto de cada dato, así que un valor extremo la jala hacia sí. La mediana solo mira la posición, por lo que es **robusta** ante valores atípicos y colas largas. Por eso los ingresos o los precios de casas —muy sesgados a la derecha— se resumen con la mediana.

::: {.callout-note title="Interpretación"}
En una distribución **sesgada a la derecha** (cola larga hacia los valores altos, como los salarios), la media queda **arriba** de la mediana. En una simétrica, coinciden. Comparar media y mediana ya nos dice algo sobre la forma, sin graficar.
:::

### Laboratorio: por qué la mediana es robusta {#sec-lab-robustez}

Aquí se ve la diferencia entre media y mediana mejor que en cualquier fórmula. Se tienen nueve datos fijos y **uno** que puede moverse con el deslizador. Conviene observar qué le pasa a cada medida cuando ese dato se va lejos.

```{ojs}
//| panel: input
//| echo: false
viewof atipico = Inputs.range([10, 200], {value: 22, step: 1, label: "valor del dato móvil"})
```

```{ojs}
//| echo: false
fijos = [12, 14, 15, 16, 18, 19, 20, 21, 24]
```

```{ojs}
//| echo: false
datos = fijos.concat([atipico]).sort((a, b) => a - b)
```

```{ojs}
//| echo: false
media = datos.reduce((a, b) => a + b, 0) / datos.length
```

```{ojs}
//| echo: false
mediana = (datos[4] + datos[5]) / 2
```

```{ojs}
//| echo: false
Plot.plot({
  height: 130,
  x: { label: "valor", domain: [5, 205] },
  y: { axis: null },
  marks: [
    Plot.dot(datos, { x: d => d, y: () => 0, r: 5, fill: "#888780" }),
    Plot.dot([atipico], { x: d => d, y: () => 0, r: 6, fill: "#C0392B" }),
    Plot.ruleX([media], { stroke: "#C0392B", strokeWidth: 2 }),
    Plot.ruleX([mediana], { stroke: "#1F4E79", strokeWidth: 2, strokeDasharray: "4" }),
    Plot.ruleY([0], { stroke: "#D3D1C7" })
  ]
})
```

```{ojs}
//| echo: false
md`Media (línea roja sólida) = **${media.toFixed(1)}** · Mediana (línea azul punteada) = **${mediana.toFixed(1)}**`
```

::: {.callout-note title="Interpretación"}
Al arrastrar el dato hacia valores grandes, la **media** lo persigue sin límite: un solo dato extremo la arrastra. La **mediana** apenas se mueve y luego se queda quieta, porque solo le importa la *posición* de los datos, no su magnitud. Eso es ser **robusta**. Por eso, cuando alguien reporte un promedio de salarios, de precios de vivienda o de tiempos de espera, la primera pregunta debe ser: *¿y la mediana?*
:::

## Medidas de dispersión: ¿qué tan esparcidos están?

Dos grupos pueden tener el mismo centro y ser muy distintos. Lo que los diferencia es la **dispersión**:

- **Rango**: máximo menos mínimo (sensible a un solo dato extremo).
- **Varianza** y **desviación estándar**: qué tan lejos, en promedio, están los datos de la media. La desviación estándar (`sd`) está en las mismas unidades que los datos, así que es la más interpretable.
- **Rango intercuartílico (RIC)**: `Q3 − Q1`, el ancho del 50 % central; robusto, como la mediana.

```{r}
#| label: dispersion
sd(penguins$body_mass_g, na.rm = TRUE)    # desviación estándar (g)
var(penguins$body_mass_g, na.rm = TRUE)   # varianza (g^2)
IQR(penguins$body_mass_g, na.rm = TRUE)   # rango intercuartílico
```

Dos propiedades de la varianza son útiles (y salen en exámenes):

```{r}
#| label: props-varianza
x <- c(2, 4, 6, 8)
var(x)          # referencia
var(x + 100)    # SUMAR una constante NO cambia la dispersión
var(x * 2)      # MULTIPLICAR por k multiplica la varianza por k^2 (aquí, x4)
```

### El mismo cálculo a mano {#sec-descriptiva-mano}

Conviene hacer una vez con lápiz y papel lo que R resuelve en una línea. Tomemos siete temperaturas de lagartijas, ya ordenadas:

$$33.8,\; 34.2,\; 35.1,\; 35.4,\; 35.9,\; 36.3,\; 37.1$$

**La media.** Se suman los siete valores ($\sum x_i = 247.8$) y se divide entre $n = 7$:

$$\bar{x} = \frac{247.8}{7} = 35.40$$

**La varianza.** En vez de restar la media a cada dato, conviene usar la **fórmula de cálculo**, que solo necesita dos sumas: la de los datos y la de sus cuadrados ($\sum x_i^2 = 8780.16$):

$$s^2 = \frac{1}{n-1}\left[\sum x_i^2 - n\bar{x}^2\right] = \frac{8780.16 - 7(35.40)^2}{6} = \frac{8.04}{6} = 1.340$$

de donde $s = \sqrt{1.340} = 1.158$.

**Los cuartiles.** Se localizan por su **posición** en los datos ordenados:

$$\text{Pos}(q_1) = \frac{n+1}{4} = \frac{8}{4} = 2, \qquad \text{Pos}(q_2) = \frac{n+1}{2} = 4, \qquad \text{Pos}(q_3) = \frac{3(n+1)}{4} = 6$$

Las posiciones caen en números enteros, así que se leen directo: $q_1 = 34.2$ (segundo dato), $q_2 = 35.4$ (cuarto) y $q_3 = 36.3$ (sexto). El rango intercuartílico es $RI = 36.3 - 34.2 = 2.1$.

**Las barreras del diagrama de caja.**

$$f_1 = q_1 - 1.5\,RI = 34.2 - 3.15 = 31.05, \qquad f_3 = q_3 + 1.5\,RI = 36.3 + 3.15 = 39.45$$

Ningún dato queda fuera de esas barreras, así que no hay valores atípicos.

Comprobación en R:

```{r}
#| label: descriptiva-mano
temps <- c(33.8, 34.2, 35.1, 35.4, 35.9, 36.3, 37.1)
c(media = mean(temps), varianza = var(temps), desviacion = sd(temps))
quantile(temps)
```

::: {.callout-note title="Interpretación"}
Los valores coinciden. Dos observaciones sobre el procedimiento manual: la **fórmula de cálculo** de la varianza existe precisamente para hacerla con calculadora, porque solo requiere acumular $\sum x_i$ y $\sum x_i^2$ mientras se capturan los datos. Y las **posiciones** de los cuartiles rara vez caen en enteros; cuando no lo hacen se interpola entre los dos datos vecinos, que es lo que hace R —y por eso a veces sus cuartiles difieren ligeramente de los calculados a mano con otra convención—.

Nótese que el divisor de la varianza es $n-1$ y no $n$. Esa corrección hace que $s^2$ sea un estimador insesgado de la varianza poblacional, tema que se retomará en el @sec-cap6.
:::

::: {.callout-tip title="¿Qué técnica usar?"}
Para resumir **una variable cuantitativa**:

| Si la distribución es… | Centro | Dispersión |
|---|---|---|
| Simétrica, sin atípicos | Media | Desviación estándar |
| Sesgada o con atípicos | Mediana | RIC |

Conviene reportar siempre **centro y dispersión juntos**: un promedio sin su desviación cuenta media historia.
:::

## El diagrama de caja (boxplot)

El boxplot resume una variable con cinco números: mínimo, Q1, mediana, Q3 y máximo. La caja abarca el 50 % central (su alto es el RIC), la línea de en medio es la mediana, y los puntos fuera de los "bigotes" son posibles **valores atípicos** (más allá de 1.5 × RIC).

Su verdadero poder es **comparar grupos**. Veámoslo con las lagartijas: temperatura corporal en zona urbana vs. campo abierto.

```{r}
#| label: fig-boxplot-lagartijas
#| fig-cap: "Temperatura corporal de lagartijas por hábitat."
#| fig-width: 5
#| fig-height: 3.4
lagartijas <- read.csv("datos/lagartijas.csv")
ggplot(lagartijas, aes(x = habitat, y = temp_corporal, fill = habitat)) +
  geom_boxplot() +
  labs(x = "Hábitat", y = "Temperatura corporal (°C)") +
  theme(legend.position = "none")
```

::: {.callout-note title="Interpretación"}
La caja urbana está claramente **más arriba**: las lagartijas de ciudad son más cálidas (isla de calor urbana). También parece un poco **más alta** (más dispersión). Esto es *descripción*: en el @sec-cap8 pondremos a prueba si esa diferencia es estadísticamente significativa. Un boxplot es el mejor preludio de una comparación de dos grupos.
:::

## Forma de una distribución y el Q-Q plot

Además del centro y la dispersión, nos importa la **forma**: ¿simétrica?, ¿sesgada?, ¿acampanada? Muchas técnicas que veremos (pruebas t, ANOVA, regresión) suponen que los datos —o los residuos— son aproximadamente **normales**. El **Q-Q plot** ("cuantil-cuantil") es la herramienta para revisarlo: si los puntos caen cerca de la recta, los datos son compatibles con una normal.

```{r}
#| label: fig-qqplot
#| fig-cap: "Q-Q plot del largo de la aleta de los pingüinos."
#| fig-width: 4.6
#| fig-height: 3.4
ggplot(penguins, aes(sample = flipper_length_mm)) +
  stat_qq() +
  stat_qq_line(color = "#1F4E79") +
  labs(x = "Cuantiles teóricos", y = "Cuantiles de los datos")
```

::: {.callout-note title="Interpretación"}
Si los puntos siguen la recta, no hay evidencia contra la normalidad. Desviaciones sistemáticas en los extremos indican **colas** más pesadas o ligeras; una curvatura en forma de "S" o "C" delata **sesgo**. El Q-Q plot será nuestro chequeo de rutina antes de cualquier prueba que suponga normalidad.
:::

## Resúmenes por grupo con `dplyr`

Casi siempre queremos resumir **por grupo**, no en bloque. El patrón de `dplyr` es `group_by()` seguido de `summarise()`, encadenados con el operador `|>`.

```{r}
#| label: resumen-por-grupo
penguins |>
  group_by(species) |>
  summarise(
    n       = n(),
    media   = mean(body_mass_g, na.rm = TRUE),
    de      = sd(body_mass_g,   na.rm = TRUE),
    mediana = median(body_mass_g, na.rm = TRUE)
  )
```

La misma receta compara las lagartijas por hábitat:

```{r}
#| label: resumen-lagartijas
lagartijas |>
  group_by(habitat) |>
  summarise(
    n          = n(),
    temp_media = mean(temp_corporal),
    temp_de    = sd(temp_corporal)
  )
```

Este pequeño cuadro —medias y desviaciones lado a lado— es el resumen que acompañará a toda comparación de grupos en la Parte III.

## Resumen

Aprendimos a describir una variable cuantitativa con un **centro** (media o mediana) y una **dispersión** (desviación estándar o RIC), a elegir entre ellas según la forma, a **comparar grupos** con boxplots y a revisar la **normalidad** con un Q-Q plot. Con `dplyr` producimos resúmenes por grupo en dos líneas. Ya sabemos *ver* y *resumir* datos; en el @sec-cap3 estudiaremos la **relación entre dos variables**.

## Ejercicios

1. **Traslación de la varianza.** Un conjunto de datos tiene varianza muestral 9. Si a cada valor se le suma 3, ¿cuánto vale la nueva varianza? Verifícalo en R con un vector de la elección.

2. **Escalamiento de la varianza.** Si a cada valor de un conjunto con varianza 16 se le multiplica por 2, ¿cuál es la nueva varianza? Justificar con la propiedad correspondiente.

3. **Varianza cero.** Si un conjunto de datos tiene varianza igual a cero, ¿qué puede afirmarse sobre sus valores? Da un ejemplo.

4. **Media, mediana y moda.** En una distribución de salarios sesgada a la derecha, ordena de menor a mayor la media, la mediana y la moda, y explicar por qué.

5. **Cuartiles en R.** Con `datos/lagartijas.csv`, calcular la mediana y el RIC de `masa_g` para cada hábitat usando `group_by()` + `summarise()`. ¿Cuál grupo es más disperso?

6. **Boxplot e interpretación.** Hacer un boxplot de `frec_cardiaca` por hábitat. Describir en dos frases lo observado, como si se le explicara a una bióloga.

7. **Normalidad.** Hacer el Q-Q plot de `eficiencia_biologica` de `datos/hongos_sustrato.csv`. ¿Los datos parecen normales? ¿Cambia la conclusión al hacerlo por separado para el sustrato `aserrin`?

::: {.callout-tip title="Soluciones y retroalimentación" collapse="true"}
**1.** La nueva varianza sigue siendo **9**. Sumar una constante **desplaza** todos los datos por igual, sin cambiar sus distancias mutuas, y la varianza mide precisamente esas distancias. En R: `var(x)` y `var(x + 3)` dan lo mismo. *Regla: $\text{Var}(X + c) = \text{Var}(X)$.*

**2.** La nueva varianza es **64**, es decir $16 \times 2^2$. Multiplicar por $k$ multiplica la varianza por $k^2$ (y la desviación estándar por $|k|$). *Regla: $\text{Var}(kX) = k^2\,\text{Var}(X)$. Error típico: contestar 32, olvidando que el factor va al cuadrado.*

**3.** Varianza cero significa que **todos los valores son idénticos**: no hay dispersión alguna. Ejemplo: `c(7, 7, 7, 7)`. Geométricamente, todos los datos coinciden con la media, así que todas las desviaciones son cero. *Es el único caso en que la varianza puede valer cero: nunca es negativa.*

**4.** El orden es **moda < mediana < media**. En un sesgo a la derecha, la cola larga de salarios altos jala la media hacia arriba; la mediana se mueve menos y la moda se queda en el pico de la distribución. *Truco para recordar: la media es la más "sensible" y siempre se va hacia la cola.*

**5.** Con `group_by(habitat) |> summarise(mediana = median(masa_g), ric = IQR(masa_g))` se obsérvese que el grupo **urbano** tiene mayor RIC: es el más disperso, además de tener mayor masa mediana. *Interpretación biológica: la ciudad ofrece condiciones más heterogéneas —zonas de sombra, calor, alimento variable—, lo que se refleja en mayor variabilidad.*

**6.** Se observan cajas con centros distintos, la urbana por encima. Una redacción adecuada: *"Las lagartijas urbanas presentan una frecuencia cardiaca mediana mayor que las de campo abierto, y sus valores están algo más dispersos; ambos grupos se traslapan, así que la diferencia es de tendencia, no absoluta."* *Lo importante aquí es no afirmar que "todas" las urbanas superan a las de campo: los boxplots se traslapan.*

**7.** El Q-Q plot del conjunto completo muestra desviaciones de la recta, porque los datos **mezclan cuatro sustratos con medias distintas** (no es una sola población). Al analizar solo `aserrin`, los puntos se alinean mucho mejor con la recta. *Lección clave para todo el curso: la normalidad se verifica **dentro de cada grupo** —o sobre los residuos del modelo—, no sobre la mezcla. Este es exactamente el chequeo que haremos antes del ANOVA en el @sec-cap10.*
:::
