# Producción de datos: diseño de experimentos {#sec-cap5}

::: {.callout-warning title="Capítulo en revisión"}
El contenido de este capítulo está completo, pero todavía no pasa por la revisión final de redacción. Se avisará en clase cuando quede listo para estudiar de aquí. Mientras tanto se puede consultar, con esa advertencia.
:::

```{r}
#| label: setup-cap5
#| include: false
library(tidyverse)
theme_set(theme_minimal(base_size = 12))
```

::: {.callout-tip title="Objetivos del capítulo"}
- Nombrar las piezas de un experimento: **unidad experimental, factor, niveles, tratamiento y respuesta**.
- Aplicar los tres principios: **control, aleatorización y réplicas**.
- Prevenir los sesgos típicos de experimentos con personas: **orden, cegado y contaminación**.
- Armar un **plan de aleatorización** en R.
:::

En el @sec-cap4 vimos una forma de producir datos: el muestreo, que observa sin intervenir. La otra es el **experimento**, donde el investigador **aplica tratamientos** y mide la respuesta. La diferencia es enorme: un experimento bien diseñado es lo único que permite hablar de **causa y efecto**. Este capítulo es el corazón del proyecto del curso: la cata de galletas.

## Observar no basta: por qué experimentamos

Un estudio observacional puede mostrar que dos cosas van juntas, pero no cuál causa a cuál, ni si las une una tercera variable oculta (lo vimos con la correlación en el @sec-cap3). En un experimento **nosotros** decidimos qué tratamiento recibe cada unidad, y al hacerlo por azar rompemos el vínculo con esas variables ocultas. Por eso, para preguntas del tipo "¿la marca influye en el agrado?", diseñamos un experimento.

## El vocabulario del diseño

Todo experimento se describe con las mismas piezas. Veámoslas en nuestros dos contextos:

| Pieza | Cata de galletas | Cultivo de setas |
|---|---|---|
| **Unidad experimental** | Cada cata (un juez probando una galleta) | Cada bolsa de sustrato |
| **Factor** | La marca | El sustrato |
| **Niveles** | Oreo, Chokis, Lors, Great Value | Paja, pulpa de café, olote, aserrín |
| **Tratamiento** | Probar una marca | Sembrar en un sustrato |
| **Variable respuesta** | Agrado (escala 1–9) | Eficiencia biológica (%) |

Identificar bien estas piezas es el primer paso: define qué se compara (los niveles del factor) y qué se mide (la respuesta).

## Los tres principios del diseño

Un buen experimento descansa en tres ideas:

- **Control.** Mantener constante todo lo demás para que las diferencias en la respuesta se deban al tratamiento y no a otra cosa. En la cata: misma cantidad de galleta, misma iluminación, mismo vaso de agua para limpiar el paladar, misma consigna.
- **Aleatorización.** Asignar los tratamientos (o su orden) **al azar**. Es la defensa contra las variables ocultas. Reparte de forma pareja, entre los tratamientos, cualquier factor que no controlamos.
- **Réplicas.** Aplicar cada tratamiento a **varias** unidades. Sin réplicas no podemos distinguir el efecto del tratamiento de la variación natural entre unidades. Una sola bolsa por sustrato no dice nada.

::: {.callout-note title="Interpretación"}
Los tres trabajan juntos. El **control** reduce el ruido, la **aleatorización** evita el sesgo y las **réplicas** nos dejan medir cuánta variación es "normal" (justo lo que el ANOVA del @sec-cap10 necesita para decidir si las diferencias entre marcas son reales).
:::

## Sesgos en experimentos con personas

Cuando quienes responden son personas, aparecen sesgos que hay que anticipar en el diseño. Son los que descubriremos en la sesión de la cata:

- **Efecto de orden y fatiga de paladar.** La galleta que se prueba al final se juzga con el paladar cansado y la memoria de las anteriores (arrastre). Solución: **aleatorizar el orden** de cata para cada juez y limpiar el paladar entre marcas.
- **Falta de cegado.** Si el juez sabe qué marca prueba, su expectativa contamina la calificación ("es Oreo, debe gustarme"). Solución: cata **a ciegas**; idealmente, que quien reparte tampoco sepa cuál es (doble ciego).
- **Contaminación entre jueces.** Un gesto o un comentario en voz alta arrastra la opinión de los demás. Solución: catar en silencio, sin expresiones, y capturar cada quien su hoja.

::: {.callout-tip title="¿Qué técnica usar?"}
Antes de recolectar, conviene revisar esta lista de diseño:

1. ¿Cuál es la **unidad experimental**, el **factor**, sus **niveles** y la **respuesta**?
2. ¿Qué mantengo **bajo control**?
3. ¿Qué **aleatorizo** (tratamientos u orden)?
4. ¿Cuántas **réplicas** por tratamiento?
5. Si hay personas, ¿cómo aseguro **cegado** y evito **contaminación**?

Si se puede responder las cinco, el experimento está bien diseñado.
:::

## Armar el plan de aleatorización en R

Aleatorizar no se hace "a ojo": se hace con el azar de la computadora, y se documenta. Para la cata, cada juez debe probar las cuatro marcas en un **orden distinto y al azar**. Así se genera el plan:

```{r}
#| label: plan-aleatorizacion
set.seed(2026)
marcas <- c("Oreo", "Chokis", "Lors", "GreatValue")

plan <- lapply(1:6, function(j) {
  data.frame(juez = j, orden = 1:4, marca = sample(marcas))
})
plan <- bind_rows(plan)
head(plan, 8)
```

Cada juez recibe una permutación diferente de las marcas: nadie las prueba en el mismo orden, y así el efecto de orden se reparte parejo entre las cuatro marcas en lugar de perjudicar siempre a la misma.

El experimento produce una tabla **ordenada**, con un renglón por cata, lista para analizarse después:

```{r}
#| label: estructura-galletas
galletas <- read.csv("datos/galletas.csv")
head(galletas)
```

Aquí solo **diseñamos** y **recolectamos**. El análisis (¿difieren de verdad las marcas?) es un ANOVA de un factor, y lo haremos en el @sec-cap10 con estos mismos datos.

## La sesión en clase

::: {.callout-note title="Protocolo de la cata (actividad de la semana 5)"}
**Antes:** se preparan las galletas en platos rotulados con códigos neutros (no la marca), agua para limpiar el paladar y una **hoja de cata** con una escala hedónica de 1 (me disgusta mucho) a 9 (me gusta mucho).

**Diseño (en grupo):** antes de probar nada, la clase propone cómo hacer la cata justa. La idea es que *emerjan* de la discusión el orden aleatorizado, el cegado, el silencio y las réplicas (los principios de este capítulo).

**Ejecución:** la mitad del grupo cata (jueces), la otra mitad aplica y captura (experimentadores). Cada juez sigue su orden del plan de aleatorización y anota su agrado por marca.

**Después:** se capturan los datos y se guardan para el análisis del @sec-cap10. Si no coincidieran con los del respaldo, mejor: se discute por qué.
:::

## Resumen

El experimento es la forma de producir datos que permite hablar de **causa**. Se describe con unidad experimental, factor, niveles, tratamiento y respuesta, y descansa en tres principios: **control, aleatorización y réplicas**. Con personas, hay que blindar el diseño contra el **orden**, la falta de **cegado** y la **contaminación** entre participantes. Aleatorizar se hace con la computadora y se documenta. Con esto cierra la Parte II: ya sabemos producir datos por muestreo y por experimento. La Parte III nos enseña a **inferir** a partir de ellos.

## Ejercicios

1. **Anatomía de un experimento.** Para el cultivo de setas (`datos/hongos_sustrato.csv`), identificar la unidad experimental, el factor, sus niveles, un tratamiento y la variable respuesta.

2. **Observacional o experimental.** Clasificar cada estudio y di si permite concluir causa y efecto:
   a. Un estudiante de medicina compara la mejoría de pacientes que *eligieron* tomar un suplemento contra los que no.
   b. Se asignan al azar tres fertilizantes a parcelas de trigo y se compara el rendimiento.
   c. Se registran las calificaciones de quienes asistieron o no, por decisión propia, a asesorías.

3. **¿Qué principio falta?** En cada diseño defectuoso, di cuál de los tres principios se viola:
   a. Se prueba un solo germinado por cada sustrato.
   b. Todos los jueces prueban primero Oreo y al final Great Value.
   c. Se compara la marca nueva medida hoy con la vieja medida el año pasado, en otro laboratorio.

4. **¿Por qué aleatorizar el orden?** Explicar, con el efecto de fatiga de paladar, qué problema evita que cada juez cate en un orden distinto.

5. **Cegado.** Describir cómo se haría una cata **doble ciego** de galletas y qué sesgo evita cada capa del cegado.

6. **Aleatoriza en R.** Generar un plan de aleatorización para un experimento de setas con 4 sustratos y 5 réplicas por sustrato (20 bolsas), asignando al azar qué bolsa recibe cada sustrato.

::: {.callout-tip title="Soluciones y retroalimentación" collapse="true"}
**1.** Unidad experimental: **cada bolsa** de cultivo. Factor: el **sustrato**. Niveles: paja de trigo, pulpa de café, olote de maíz y aserrín. Un tratamiento: sembrar en pulpa de café. Variable respuesta: la **eficiencia biológica (%)**; `dias_cosecha` es una segunda respuesta y `contaminado` una respuesta categórica. *Un experimento puede tener varias variables respuesta; lo que lo define como de un factor es que se manipula una sola cosa.*

**2.** (a) **Observacional**: los pacientes eligieron tomar el suplemento, así que los grupos pueden diferir en otras cosas (quien lo elige quizá cuida más su salud). No permite concluir causa. (b) **Experimental**: la asignación es aleatoria, sí permite concluir causa. (c) **Observacional**: la asistencia fue por decisión propia. *En (a) y (c) el fenómeno se llama **autoselección**, la fuente más común de confusión en estudios de salud y educación.*

**3.** (a) Falla **réplicas**: con una sola bolsa no hay forma de estimar la variación natural entre bolsas del mismo sustrato. (b) Falla **aleatorización**: el orden fijo hace que la fatiga de paladar perjudique siempre a Great Value y favorezca a Oreo. (c) Falla **control**: las condiciones cambiaron entre mediciones (año y laboratorio distintos), así que la diferencia observada podría deberse a eso y no a la marca. *En (c) se dice que el efecto de la marca está **confundido** con el del laboratorio y el tiempo. No hay manera de separarlos.*

**4.** Como el paladar se cansa y arrastra sabores, las últimas posiciones tienden a recibir calificaciones más bajas. Si todos los jueces catan en el mismo orden, ese castigo cae **siempre sobre la misma marca**, y no podríamos distinguir si esa marca gustó menos por su sabor o por su posición. Al aleatorizar, cada marca ocupa todas las posiciones aproximadamente por igual y el efecto se reparte parejo. *La aleatorización no elimina el efecto de orden: lo convierte en ruido en lugar de sesgo.*

**5.** Cata doble ciego: (i) las galletas se sirven en platos con **códigos neutros** (por ejemplo, 3 dígitos al azar), de modo que el **juez** no sabe qué marca prueba —esto evita el sesgo de expectativa por la fama de la marca—; (ii) quien **reparte y recoge** las hojas tampoco sabe qué código corresponde a qué marca —esto evita que transmita pistas involuntarias con gestos, tonos o comentarios—. La correspondencia código–marca la guarda una persona ajena hasta el análisis. *La segunda capa es la que suele olvidarse y es justo la que protege del sesgo del experimentador.*

**6.** Una solución en R:

```r
set.seed(2026)
sustratos <- rep(c("paja_trigo", "pulpa_cafe", "olote_maiz", "aserrin"), each = 5)
plan_setas <- data.frame(
  bolsa    = 1:20,
  sustrato = sample(sustratos)   # permuta la asignación al azar
)
plan_setas
```

La clave es `sample()`, que permuta las asignaciones: así, si las bolsas ocupan posiciones distintas en el invernadero (unas con más luz o humedad), esa variación no queda ligada sistemáticamente a un sustrato. *Documenta siempre la semilla (`set.seed`) para que el plan sea reproducible y auditable.*
:::
