# Distribuciones muestrales y TCL {#sec-cap6}

```{r}
#| label: setup-cap6
#| include: false
library(tidyverse)
theme_set(theme_minimal(base_size = 12))
```

::: {.callout-tip title="Objetivos del capítulo"}
- Distinguir **parámetro** de **estadístico**.
- Explicar qué es una **distribución muestral** y por qué es la pieza clave de la inferencia.
- Enunciar y reconocer el **Teorema Central del Límite (TCL)**.
- Describir la distribución muestral de la **media** y de una **proporción**.
:::

Empieza la Parte III. Ya sabemos explorar datos (Parte I) y producirlos bien (Parte II). Ahora viene la pregunta que da sentido a toda la estadística: **¿qué puedo decir sobre la población si solo vi una muestra?** La respuesta descansa en una sola idea, la de este capítulo.

## Parámetros y estadísticos

Un **parámetro** es un número que describe a la **población**: la proporción real de positivos, la masa media de todos los pingüinos. Casi nunca lo conocemos —es justo lo que queremos averiguar—.

Un **estadístico** es el mismo número calculado sobre la **muestra**: la proporción de positivos *en mi muestra*, la masa media *de los pingüinos que medí*. Ese sí lo podemos calcular.

Por convención se usan letras distintas:

| Cantidad | Parámetro (población) | Estadístico (muestra) |
|---|---|---|
| Media | $\mu$ | $\bar{x}$ |
| Desviación estándar | $\sigma$ | $s$ |
| Proporción | $p$ | $\hat{p}$ |

Toda la inferencia consiste en usar el estadístico para decir algo sobre el parámetro. Y para eso necesitamos saber **cuánto varía** el estadístico de una muestra a otra.

## La distribución muestral

Ya vimos este fenómeno en el @sec-cap4: cada muestra da un resultado distinto. Si tomáramos todas las muestras posibles de tamaño $n$ y calculáramos el estadístico en cada una, la distribución de esos valores es la **distribución muestral** del estadístico.

Es una idea sutil, así que vale la pena decirla con cuidado: no es la distribución de **los datos**, sino la distribución de **un resumen de los datos** a lo largo de muchas muestras hipotéticas. Es lo que nos permite decir "mi estimación típicamente se aleja del valor real en tanto".

Simulémosla. Tomamos muchas muestras de tamaño 30 de una población normal y guardamos la media de cada una:

```{r}
#| label: fig-dist-muestral
#| fig-cap: "Distribución muestral de la media (1000 muestras de tamaño 30)."
#| fig-width: 5
#| fig-height: 3.2
set.seed(2026)
medias <- replicate(1000, mean(rnorm(30, mean = 100, sd = 15)))
ggplot(data.frame(m = medias), aes(x = m)) +
  geom_histogram(bins = 30, fill = "#1F4E79", color = "white") +
  geom_vline(xintercept = 100, color = "#C0392B", linewidth = 1) +
  labs(x = "Media muestral", y = "Frecuencia")
```

```{r}
#| label: resumen-dist-muestral
mean(medias)   # se centra en mu = 100
sd(medias)     # mucho menor que sigma = 15
```

## La distribución muestral de la media

La simulación anterior ilustra un resultado exacto. Si tomamos muestras de tamaño $n$ de una población con media $\mu$ y desviación $\sigma$, la media muestral $\bar{X}$ cumple:

- Su **media** es $\mu$. En promedio, la media muestral acierta: es un estimador **insesgado**.
- Su **desviación estándar** es $\dfrac{\sigma}{\sqrt{n}}$, llamada **error estándar**.

El error estándar es la fórmula que explica todo lo que vimos en el laboratorio del @sec-lab-n: la precisión mejora con $\sqrt{n}$, no con $n$. Para **duplicar** la precisión hay que **cuadruplicar** la muestra.

```{r}
#| label: error-estandar
15 / sqrt(30)   # error estándar teórico
sd(medias)      # el que salió de la simulación: casi idéntico
```

## El Teorema Central del Límite

Lo anterior vale siempre. Pero, ¿de qué **forma** es la distribución muestral? Si la población es normal, $\bar{X}$ es normal exactamente. Lo asombroso es lo que ocurre cuando la población **no** es normal:

::: {.callout-important title="Teorema Central del Límite"}
Para muestras **suficientemente grandes**, la distribución muestral de la media es aproximadamente **normal**, sin importar la forma de la población de origen.
:::

Esto es lo que hace posible casi toda la inferencia del curso: aunque no sepamos cómo se distribuyen los datos, sí sabemos cómo se comporta su media. Como regla práctica, $n \geq 30$ suele bastar; con poblaciones muy sesgadas hace falta más.

### Laboratorio: ver el TCL en acción {#sec-lab-tcl}

Aquí el deslizador vale más que mil palabras. Conviene elegir una población **deliberadamente no normal** —sesgada, uniforme o bimodal— y luego aumentar $n$. Se observa cómo la distribución de las medias se vuelve acampanada y se angosta, aunque la población de origen no tenga nada de campana.

```{ojs}
//| panel: input
//| echo: false
viewof forma = Inputs.select(
  ["sesgada (exponencial)", "uniforme", "bimodal", "normal"],
  {value: "sesgada (exponencial)", label: "forma de la población"})
viewof nTcl = Inputs.range([1, 100], {value: 1, step: 1, label: "tamaño de muestra n"})
```

```{ojs}
//| echo: false
generar = {
  const normal = d3.randomNormal(0, 1);
  return function() {
    if (forma === "sesgada (exponencial)") return -Math.log(1 - Math.random()) * 2;
    if (forma === "uniforme") return Math.random() * 6;
    if (forma === "bimodal") return Math.random() < 0.5 ? normal() * 0.6 + 1 : normal() * 0.6 + 5;
    return normal() * 1.2 + 3;
  };
}
```

```{ojs}
//| echo: false
poblacion = Array.from({length: 3000}, generar)
```

```{ojs}
//| echo: false
mediasTcl = Array.from({length: 1200}, () => {
  let s = 0;
  for (let i = 0; i < nTcl; i++) s += generar();
  return s / nTcl;
})
```

```{ojs}
//| echo: false
Plot.plot({
  height: 170,
  marginTop: 24,
  title: "La población (los datos individuales)",
  x: { label: "valor", domain: [-1, 9] },
  y: { label: "frecuencia" },
  marks: [
    Plot.rectY(poblacion, Plot.binX({y: "count"}, {x: d => d, thresholds: 45, fill: "#888780"})),
    Plot.ruleY([0])
  ]
})
```

```{ojs}
//| echo: false
Plot.plot({
  height: 190,
  marginTop: 24,
  title: `Distribución de la media muestral (n = ${nTcl})`,
  x: { label: "media muestral", domain: [-1, 9] },
  y: { label: "frecuencia" },
  marks: [
    Plot.rectY(mediasTcl, Plot.binX({y: "count"}, {x: d => d, thresholds: 45, fill: "#1F4E79"})),
    Plot.ruleY([0])
  ]
})
```

::: {.callout-note title="Interpretación"}
Con $n = 1$ las dos gráficas son iguales: una muestra de tamaño uno *es* un dato individual. Al subir a $n = 5$ la asimetría ya se suaviza; hacia $n = 30$ la distribución de las medias es prácticamente una campana simétrica, **aunque la población de arriba siga siendo sesgada o bimodal**. Nótese también que la campana se va **angostando**: es el error estándar $\sigma/\sqrt{n}$ encogiéndose. Vale la pena el caso más contraintuitivo, "bimodal": la población tiene dos jorobas y las medias forman una sola campana.
:::

## Trabajar con la normal: probabilidades y cuantiles

Como la normal aparecerá en todo lo que sigue, conviene tener a la mano las dos operaciones que se hacen con ella, que son **inversas** entre sí.

**De un valor a una probabilidad.** ¿Qué proporción de individuos queda por debajo de cierto valor? Se estandariza con $z = \dfrac{x - \mu}{\sigma}$ (@sec-lab-z) y se consulta la normal estándar. En R, `pnorm()`:

```{r}
#| label: pnorm-ejemplo
# Girasoles con media 185 cm y desviación 17 cm:
# ¿qué proporción mide menos de 200 cm?
pnorm(200, mean = 185, sd = 17)

# ¿qué proporción supera los 200 cm?
1 - pnorm(200, mean = 185, sd = 17)
```

**De una probabilidad a un valor.** La pregunta inversa: ¿qué valor deja por debajo cierta proporción? Ese valor es un **cuantil** (o percentil), y en R se obtiene con `qnorm()`:

```{r}
#| label: qnorm-ejemplo
# ¿Qué altura es superada por el 10 % de los girasoles?
# Es el cuantil que deja el 90 % por debajo.
qnorm(0.90, mean = 185, sd = 17)
```

::: {.callout-note title="Interpretación"}
La respuesta ronda los 207 cm. La clave para no equivocarse es traducir bien el enunciado: *"superada por el 10 %"* significa que el 10 % está **por encima**, es decir el 90 % **por debajo**, así que el cuantil que se busca es el 0.90 y no el 0.10.

Sin computadora, este cálculo se hace en dos pasos con una tabla de la normal estándar: primero se busca el valor $z$ que deja el 90 % por debajo ($z \approx 1.282$) y luego se deshace la estandarización, $x = \mu + z\sigma = 185 + 1.282 \times 17 \approx 206.8$ cm. Conviene practicar ambas vías, porque en un examen sin computadora solo se dispone de la tabla.
:::

Los cuantiles de la normal estándar que más se repiten son estos, y vale la pena reconocerlos:

| Proporción por debajo | $z$ |
|---|---|
| 0.90 | 1.282 |
| 0.95 | 1.645 |
| 0.975 | 1.960 |
| 0.99 | 2.326 |
| 0.995 | 2.576 |

Los dos últimos renglones reaparecerán en el @sec-cap7 como los valores críticos de los intervalos de confianza al 95 % y al 99 %.

## La distribución muestral de una proporción

Cuando la variable es categórica, el estadístico natural es la **proporción muestral** $\hat{p}$. El mismo razonamiento aplica: si el muestreo es aleatorio, $\hat{p}$ se centra en $p$ y su error estándar es

$$\sqrt{\frac{p(1-p)}{n}}$$

y, por el TCL, para $n$ suficientemente grande su distribución es aproximadamente normal. La regla práctica usual es que $np \geq 10$ y $n(1-p) \geq 10$.

```{r}
#| label: dist-proporcion
set.seed(2026)
p <- 0.25; n <- 80
props <- replicate(1000, mean(rbinom(n, 1, p)))
sqrt(p * (1 - p) / n)   # error estándar teórico
sd(props)               # simulado
```

::: {.callout-tip title="¿Qué técnica usar?"}
La distribución muestral es el puente entre la muestra y la población:

| Estadístico | Se centra en | Error estándar | Forma (n grande) |
|---|---|---|---|
| Media $\bar{x}$ | $\mu$ | $\sigma/\sqrt{n}$ | Normal (por el TCL) |
| Proporción $\hat{p}$ | $p$ | $\sqrt{p(1-p)/n}$ | Normal (si $np \ge 10$ y $n(1-p) \ge 10$) |

Todo lo que sigue en el curso —intervalos de confianza y pruebas de hipótesis— se construye sobre esta tabla.
:::

## Resumen

Distinguimos **parámetro** (población, desconocido) de **estadístico** (muestra, calculable), y conocimos la **distribución muestral**: cómo varía un estadístico de una muestra a otra. Para la media, se centra en $\mu$ y tiene error estándar $\sigma/\sqrt{n}$; para la proporción, se centra en $p$ con error estándar $\sqrt{p(1-p)/n}$. El **Teorema Central del Límite** garantiza que, con muestras suficientemente grandes, ambas son aproximadamente normales aunque la población no lo sea. Con esta maquinaria ya podemos, en el @sec-cap7, construir **intervalos de confianza** y **pruebas de hipótesis**.

## Ejercicios

1. **Parámetro o estadístico.** Clasificar cada cantidad: (a) la masa media de los 344 pingüinos medidos; (b) la proporción de positivos de todas las personas de Sonora; (c) la desviación estándar de la temperatura de las 32 lagartijas urbanas de nuestra base.

2. **Error estándar.** Una población tiene $\sigma = 20$. Calcular el error estándar de la media para $n = 25$, $n = 100$ y $n = 400$. ¿Cuánto hay que aumentar la muestra para reducir el error estándar a la mitad?

3. **¿TCL o no?** ¿En cuáles de estos casos se puede suponer que la media muestral es aproximadamente normal? (a) $n = 50$ de una población muy sesgada; (b) $n = 4$ de una población muy sesgada; (c) $n = 4$ de una población normal.

4. **Simulación.** Repetir la simulación de la media muestral con $n = 5$ y con $n = 80$, usando `rexp(n, rate = 1)` como población (exponencial, muy sesgada). Comparar los histogramas y las desviaciones estándar.

5. **Proporción.** En una población con $p = 0.4$ se toman muestras de $n = 100$. ¿Cuál es el error estándar de $\hat{p}$? ¿Se cumplen las condiciones para usar la aproximación normal?

6. **Interpretación.** Explicar en dos frases, para alguien que no sabe estadística, por qué una encuesta a 1000 personas puede describir a un país entero.

::: {.callout-tip title="Soluciones y retroalimentación" collapse="true"}
**1.** (a) **Estadístico**: se calculó sobre los pingüinos observados (la muestra). (b) **Parámetro**: describe a toda la población de Sonora. (c) **Estadístico**: se calculó sobre las lagartijas de nuestra base. *Regla rápida: si lo pudiste calcular con los datos, es un estadístico; si te gustaría conocerlo pero no lo se tiene, es un parámetro.*

**2.** Error estándar $= \sigma/\sqrt{n}$: para $n=25$ es $20/5 = 4$; para $n=100$ es $20/10 = 2$; para $n=400$ es $20/20 = 1$. Hay que **cuadruplicar** la muestra para reducir el error a la mitad. *Esta es la consecuencia práctica más importante del capítulo: la precisión es cara, porque crece con $\sqrt{n}$ y no con $n$. Pasar de 400 a 800 encuestas mejora poco; para el doble de precisión harían falta 1600.*

**3.** (a) **Sí**: con $n = 50$ el TCL ya suele funcionar bien incluso con sesgo. (b) **No**: con $n = 4$ y población sesgada, la media muestral hereda el sesgo. (c) **Sí**: si la población es normal, la media es normal **exactamente**, para cualquier $n$, sin necesidad del TCL. *El caso (c) es el que más se olvida: el TCL es para poblaciones no normales; si ya es normal, no hace falta.*

**4.** Ambos histogramas se centran cerca de 1 (la media de una exponencial con `rate = 1`). Con $n = 5$ la distribución de medias sigue **notoriamente sesgada a la derecha**; con $n = 80$ es simétrica y acampanada. Las desviaciones estándar son aproximadamente $1/\sqrt{5} \approx 0.45$ y $1/\sqrt{80} \approx 0.11$. *Es el mismo fenómeno del laboratorio del @sec-lab-tcl, ahora reproducido en R.*

**5.** Error estándar $= \sqrt{0.4 \times 0.6 / 100} = \sqrt{0.0024} \approx 0.049$. Condiciones: $np = 40 \geq 10$ y $n(1-p) = 60 \geq 10$; **sí se cumplen**, así que la aproximación normal es adecuada. *Cuando $p$ es muy cercana a 0 o a 1, estas condiciones fallan y hay que recurrir a métodos exactos.*

**6.** Una redacción posible: *"Cada encuesta da un resultado ligeramente distinto, pero esos resultados se agrupan de manera predecible alrededor del valor real, y qué tan agrupados están depende del tamaño de la muestra, no del tamaño del país. Con 1000 personas bien elegidas al azar, el resultado típico se aleja del valor verdadero solo unos tres puntos porcentuales."* *Lo esencial es transmitir dos ideas: que lo que importa es el **tamaño de la muestra** y no la fracción de la población, y que la selección debe ser **aleatoria** —si no lo es, ni un millón de respuestas sirven, como vimos en el @sec-cap4—.*
:::
