# Estimación y prueba de hipótesis {#sec-cap7}

```{r}
#| label: setup-cap7
#| include: false
library(tidyverse)
theme_set(theme_minimal(base_size = 12))
```

::: {.callout-tip title="Objetivos del capítulo"}
- Construir e **interpretar correctamente** un intervalo de confianza para una media.
- Plantear hipótesis y entender la **lógica** de una prueba estadística.
- Leer un **valor p** sin caer en las interpretaciones equivocadas más comunes.
- Distinguir **significancia estadística** de **relevancia práctica**, y reconocer el *p-hacking*.
:::

Ya tenemos la pieza que faltaba: sabemos cómo varía un estadístico de muestra a muestra (@sec-cap6). Con eso podemos, por fin, responder las dos preguntas centrales de la inferencia: **¿cuánto vale el parámetro?** (estimación) y **¿es compatible con cierto valor?** (prueba de hipótesis).

## Estimación puntual

La **estimación puntual** es lo más simple: usar el estadístico de la muestra como estimación del parámetro. Si la media de nuestras lagartijas urbanas es 35.4 °C, esa es nuestra estimación puntual de $\mu$.

```{r}
#| label: estimacion-puntual
lagartijas <- read.csv("datos/lagartijas.csv")
urbanas <- filter(lagartijas, habitat == "urbana")
mean(urbanas$temp_corporal)
```

El problema es evidente: un número solo, sin más, **no comunica incertidumbre**. Otra muestra habría dado otro valor. Necesitamos acompañarlo de un margen.

## Intervalos de confianza

Un **intervalo de confianza** es un rango de valores plausibles para el parámetro, construido de modo que el procedimiento acierte un porcentaje conocido de las veces. Para una media, con $\sigma$ desconocida (el caso real), es

$$\bar{x} \pm t^* \cdot \frac{s}{\sqrt{n}}$$

donde $s/\sqrt{n}$ es el **error estándar** que ya conocemos y $t^*$ es un valor crítico de la distribución $t$ de Student, que depende del nivel de confianza y de los grados de libertad ($n-1$). Usamos $t$ en lugar de la normal porque estamos estimando $\sigma$ con $s$, y eso agrega incertidumbre.

En R, `t.test()` lo calcula:

```{r}
#| label: ic-media
t.test(urbanas$temp_corporal, conf.level = 0.95)$conf.int
```

::: {.callout-important title="Qué significa (y qué NO significa) el 95 %"}
La interpretación **correcta** es sobre el **procedimiento**: si repitiéramos el estudio muchas veces y construyéramos un intervalo cada vez, alrededor del 95 % de esos intervalos contendrían el verdadero $\mu$.

Es **incorrecto** decir "hay 95 % de probabilidad de que $\mu$ esté en *este* intervalo". Una vez calculado, este intervalo concreto o contiene a $\mu$ o no lo contiene —no hay azar ya—; lo que tiene una tasa de éxito del 95 % es el método que lo produjo. El laboratorio siguiente vuelve tangible esta distinción.
:::

### Laboratorio: ¿qué significa "95 % de confianza"? {#sec-lab-ic}

Cada línea horizontal es un intervalo construido a partir de una muestra distinta de la **misma** población, cuya media verdadera conocemos (la línea roja, $\mu = 100$). Los intervalos que **no** alcanzan a cubrirla aparecen en rojo. Los controles permiten cambiar el nivel de confianza y el tamaño de muestra.

```{ojs}
//| panel: input
//| echo: false
viewof nivel = Inputs.select([90, 95, 99], {value: 95, label: "nivel de confianza (%)"})
viewof nIC = Inputs.range([5, 100], {value: 25, step: 5, label: "tamaño de muestra n"})
viewof semilla = Inputs.button("Nuevas muestras")
```

```{ojs}
//| echo: false
tcrit = ({90: 1.645, 95: 1.96, 99: 2.576})[nivel]
```

```{ojs}
//| echo: false
intervalos = {
  semilla;                       // al presionar el botón se regeneran
  const normal = d3.randomNormal(100, 15);
  return Array.from({length: 60}, (_, k) => {
    const x = Array.from({length: nIC}, normal);
    const m = d3.mean(x), s = d3.deviation(x);
    const e = tcrit * s / Math.sqrt(nIC);
    return { k, bajo: m - e, alto: m + e, media: m, cubre: (m - e) <= 100 && 100 <= (m + e) };
  });
}
```

```{ojs}
//| echo: false
Plot.plot({
  height: 300,
  marginLeft: 30,
  x: { label: "valor del parámetro", domain: [85, 115] },
  y: { axis: null },
  color: { legend: false },
  marks: [
    Plot.ruleY(intervalos, {
      y: "k", x1: "bajo", x2: "alto",
      stroke: d => d.cubre ? "#1F4E79" : "#C0392B", strokeWidth: 1.8
    }),
    Plot.dot(intervalos, { y: "k", x: "media", r: 2,
      fill: d => d.cubre ? "#1F4E79" : "#C0392B" }),
    Plot.ruleX([100], { stroke: "#C0392B", strokeWidth: 2 })
  ]
})
```

```{ojs}
//| echo: false
md`De estos **60** intervalos, **${intervalos.filter(d => d.cubre).length}** contienen el valor verdadero (µ = 100). Nivel nominal: **${nivel} %** → esperaríamos alrededor de **${Math.round(60 * nivel / 100)}**.`
```

::: {.callout-note title="Interpretación"}
Conviene observar tres cosas. Primero, **algunos intervalos fallan**, y eso es normal, no un error: con 95 % de confianza, uno de cada veinte no cubre el parámetro. Segundo, al subir el nivel a 99 % los intervalos se **ensanchan** y fallan menos: más confianza cuesta menos precisión. Tercero, al aumentar $n$ todos se **angostan**, porque el error estándar $s/\sqrt{n}$ encoge.

Y lo esencial: el "95 %" describe **cuántas veces acierta el método a la larga**, no la probabilidad de que un intervalo particular contenga a $\mu$.
:::

## La lógica de la prueba de hipótesis

Una prueba de hipótesis responde a una pregunta distinta: ¿los datos son compatibles con cierta afirmación? Su razonamiento es el de una **reducción al absurdo probabilística**, en cuatro pasos:

1. **Se plantea una hipótesis nula** $H_0$: la afirmación de "no hay efecto", "no hay diferencia", el statu quo. Y una **alternativa** $H_1$, lo que sospechamos.
2. **Se supone que $H_0$ es cierta** y se calcula, bajo ese supuesto, la distribución del estadístico.
3. **Se mide qué tan raro** sería observar unos datos como los nuestros —o más extremos— si $H_0$ fuera cierta. Esa probabilidad es el **valor p**.
4. **Se decide**: si el valor p es muy pequeño, los datos son poco compatibles con $H_0$ y la rechazamos; si no, no hay evidencia suficiente para rechazarla.

::: {.callout-important title="Dos precisiones de lenguaje que importan"}
No decimos "aceptamos $H_0$", sino "**no la rechazamos**": la ausencia de evidencia no es evidencia de ausencia. Un valor p grande puede significar que no hay efecto… o que la muestra fue demasiado pequeña para detectarlo.

Y el nivel de significancia $\alpha$ (típicamente 0.05) es un **umbral convencional**, no una ley de la naturaleza. Un p de 0.049 y uno de 0.051 dicen prácticamente lo mismo.
:::

## Hipótesis de una y de dos colas

La forma de $H_1$ depende de la pregunta, y hay que fijarla **antes** de ver los datos:

| Pregunta | $H_1$ | Tipo de prueba |
|---|---|---|
| ¿El parámetro **difiere** del valor de referencia? | $\mu \neq \mu_0$ | Dos colas (bilateral) |
| ¿Es **mayor** que el valor de referencia? | $\mu > \mu_0$ | Una cola (unilateral derecha) |
| ¿Es **menor** que el valor de referencia? | $\mu < \mu_0$ | Una cola (unilateral izquierda) |

La diferencia práctica es dónde se mide la rareza de los datos. En una prueba bilateral cuentan como "extremos" los resultados alejados en **cualquiera** de las dos direcciones, así que el valor p suma las dos colas; en una unilateral solo cuenta la dirección de interés.

En R se indica con el argumento `alternative`:

```{r}
#| label: una-cola-ejemplo
#| eval: false
t.test(x, mu = 34)                            # bilateral (por omisión)
t.test(x, mu = 34, alternative = "greater")   # H1: mu > 34
t.test(x, mu = 34, alternative = "less")      # H1: mu < 34
```

::: {.callout-important title="La regla de oro de las pruebas unilaterales"}
La dirección de $H_1$ debe surgir de la **pregunta de investigación**, nunca de haber mirado los datos. Elegir la cola después de ver hacia dónde apuntan los resultados es una forma de *p-hacking*: duplica artificialmente la evidencia aparente, porque un valor p bilateral de 0.08 se convierte en 0.04 unilateral con solo cambiar la hipótesis a posteriori.

Regla útil: si la pregunta es "¿mejoró?", "¿es menor que?", "¿superó el estándar?", la prueba es unilateral. Si es "¿son distintos?", es bilateral.
:::

## Los dos tipos de error

Toda decisión estadística puede equivocarse, y hay **dos formas distintas** de hacerlo:

|  | $H_0$ es cierta | $H_0$ es falsa |
|---|---|---|
| **Se rechaza $H_0$** | Error tipo I (probabilidad $\alpha$) | Decisión correcta (probabilidad $1-\beta$) |
| **No se rechaza $H_0$** | Decisión correcta | Error tipo II (probabilidad $\beta$) |

- El **error tipo I** es un *falso positivo*: declarar un efecto que no existe. Su probabilidad es exactamente el nivel de significancia $\alpha$ que elegimos, típicamente 0.05.
- El **error tipo II** es un *falso negativo*: no detectar un efecto que sí existe. Su probabilidad se denota $\beta$ y no la fijamos directamente: depende del tamaño real del efecto, de la variabilidad y del tamaño de muestra.
- La **potencia** de la prueba es $1 - \beta$: la probabilidad de detectar un efecto cuando de verdad lo hay.

::: {.callout-note title="Interpretación"}
Una analogía útil es un juicio. $H_0$ es "la persona es inocente". El **error tipo I** es condenar a un inocente; el **tipo II**, absolver a un culpable. Bajar $\alpha$ (exigir más evidencia para condenar) reduce el primero pero aumenta el segundo: los dos errores se compensan entre sí.

Lo único que reduce **ambos** a la vez es aumentar el tamaño de muestra, que es como conseguir más pruebas antes de juzgar. Por eso el tamaño de muestra debe planearse **antes** de recolectar: un estudio con muestra insuficiente tiene poca potencia y puede no detectar un efecto real.

Y aquí está el vínculo con lo dicho antes: cuando no rechazamos $H_0$, no sabemos si es porque no hay efecto o porque nos faltó potencia. Ese es exactamente el error tipo II, y es la razón de que no digamos "aceptamos $H_0$".
:::

En R, la potencia de una prueba para una media se calcula así:

```{r}
#| label: potencia
# ¿Qué potencia tiene detectar una diferencia de 0.5 desviaciones con n = 30?
power.t.test(n = 30, delta = 0.5, sd = 1, sig.level = 0.05, type = "one.sample")
```

## Prueba de hipótesis para una media

Preguntemos si la temperatura media de las lagartijas urbanas difiere de 34 °C, un valor de referencia:

- $H_0: \mu = 34$
- $H_1: \mu \neq 34$ (prueba de dos colas)

```{r}
#| label: prueba-una-media
t.test(urbanas$temp_corporal, mu = 34)
```

La salida trae todo: el estadístico `t`, los grados de libertad, el **valor p** y, de regalo, el intervalo de confianza. El valor p resulta minúsculo, así que rechazamos $H_0$.

### El mismo cálculo a mano {#sec-t-mano}

Conviene hacer una vez con lápiz y papel lo que R acaba de hacer, para ver que no hay magia. Tomemos solo las **ocho primeras** lagartijas urbanas:

$$34.0,\; 36.4,\; 36.3,\; 34.1,\; 37.3,\; 35.8,\; 36.1,\; 34.4$$

**Paso 1. La media.** $\displaystyle \bar{x} = \frac{\sum x_i}{n} = \frac{284.4}{8} = 35.55$

**Paso 2. La desviación estándar**, con la fórmula de cálculo directo:

$$s^2 = \frac{1}{n-1}\left[\sum x_i^2 - n\bar{x}^2\right] = \frac{10120.96 - 8(35.55)^2}{7} = 1.5057$$

de donde $s = \sqrt{1.5057} = 1.2271$.

**Paso 3. El error estándar.** $\displaystyle \frac{s}{\sqrt{n}} = \frac{1.2271}{\sqrt{8}} = 0.4338$

**Paso 4. El estadístico.** Aquí está la idea central, y vale la pena leerla despacio:

$$t = \frac{\bar{x} - \mu_0}{s/\sqrt{n}} = \frac{35.55 - 34}{0.4338} = 3.573$$

**Paso 5. La decisión.** Con $n - 1 = 7$ grados de libertad, el valor crítico bilateral al 5 % es $t_{0.975,\,7} = 2.365$. Como $3.573 > 2.365$, se rechaza $H_0$.

Comprobación con R sobre esos mismos ocho datos:

```{r}
#| label: t-mano
ocho <- head(urbanas$temp_corporal, 8)
t.test(ocho, mu = 34)
```

::: {.callout-note title="Interpretación"}
Los números coinciden: $t = 3.573$, 7 grados de libertad, $p \approx 0.009$ y un intervalo de aproximadamente $(34.52,\ 36.58)$.

Pero lo que importa no es la coincidencia, sino **leer la fórmula**. El estadístico $t$ es un cociente entre la **señal** (qué tan lejos está la media muestral del valor de referencia) y el **ruido** (el error estándar). Eso explica de un vistazo tres cosas que ya sabíamos por separado:

- Si la diferencia crece, $t$ crece: más señal.
- Si los datos son más dispersos, $s$ crece y $t$ se encoge: más ruido.
- Si $n$ crece, el error estándar $s/\sqrt{n}$ se encoge y $t$ crece: por eso con muestras grandes hasta diferencias triviales resultan significativas.

Los tres fenómenos son **la misma fórmula** vista desde distintos ángulos. Ese es el motivo para calcularlo a mano una vez.
:::

Volviendo a la muestra completa:

::: {.callout-note title="Interpretación"}
Redacción para un lector no técnico: *"La temperatura corporal media de las lagartijas urbanas (35.4 °C) es significativamente mayor que el valor de referencia de 34 °C ($p < 0.001$); con 95 % de confianza, la media real está entre los límites que reporta el intervalo."*

Obsérvese que **intervalo y prueba dan la misma información**: como el 34 queda fuera del intervalo de confianza del 95 %, sabíamos de antemano que la prueba a $\alpha = 0.05$ iba a rechazar. Son dos caras de la misma moneda; el intervalo suele ser más informativo porque además dice **cuánto** vale el parámetro.
:::

### Laboratorio: qué es realmente el valor p {#sec-lab-p}

La curva es la distribución del estadístico **suponiendo que $H_0$ es cierta**. Al mover la media observada de la muestra se observa cómo el área sombreada —el valor p— se encoge conforme el resultado se aleja de lo que $H_0$ predice.

```{ojs}
//| panel: input
//| echo: false
viewof obs = Inputs.range([-4, 4], {value: 1.2, step: 0.05, label: "estadístico observado"})
viewof alfa = Inputs.select([0.10, 0.05, 0.01], {value: 0.05, label: "nivel α"})
viewof colas = Inputs.radio(["dos colas", "una cola"], {value: "dos colas", label: "tipo de prueba"})
```

```{ojs}
//| echo: false
dnorm2 = (x) => Math.exp(-0.5 * x * x) / Math.sqrt(2 * Math.PI)
```

```{ojs}
//| echo: false
erf = (x) => {
  const s = x < 0 ? -1 : 1; x = Math.abs(x);
  const t = 1 / (1 + 0.3275911 * x);
  const y = 1 - ((((1.061405429 * t - 1.453152027) * t + 1.421413741) * t
            - 0.284496736) * t + 0.254829592) * t * Math.exp(-x * x);
  return s * y;
}
```

```{ojs}
//| echo: false
pnorm2 = (x) => 0.5 * (1 + erf(x / Math.SQRT2))
```

```{ojs}
//| echo: false
valorP = colas === "dos colas" ? 2 * (1 - pnorm2(Math.abs(obs))) : 1 - pnorm2(obs)
```

```{ojs}
//| echo: false
rejilla = d3.range(-4.5, 4.51, 0.02)
```

```{ojs}
//| echo: false
cola = colas === "dos colas"
  ? rejilla.filter(x => Math.abs(x) >= Math.abs(obs))
  : rejilla.filter(x => x >= obs)
```

```{ojs}
//| echo: false
Plot.plot({
  height: 250,
  x: { label: "valor del estadístico si H₀ fuera cierta", domain: [-4.5, 4.5] },
  y: { label: "densidad" },
  marks: [
    Plot.areaY(cola, { x: d => d, y: dnorm2, fill: "#C0392B", fillOpacity: 0.28 }),
    Plot.lineY(rejilla, { x: d => d, y: dnorm2, stroke: "#1F4E79", strokeWidth: 2 }),
    Plot.ruleX([obs], { stroke: "#C0392B", strokeWidth: 2 }),
    Plot.ruleY([0])
  ]
})
```

```{ojs}
//| echo: false
md`Valor p = **${valorP.toFixed(4)}** · Decisión con α = ${alfa}: **${valorP < alfa ? "se rechaza H₀" : "no se rechaza H₀"}**`
```

::: {.callout-important title="Las tres lecturas equivocadas del valor p"}
El valor p **es** la probabilidad de observar datos tan extremos como los nuestros *si $H_0$ fuera cierta*. En cambio, **no es**:

1. **La probabilidad de que $H_0$ sea cierta.** El cálculo *supone* $H_0$; no puede a la vez medir su probabilidad.
2. **La probabilidad de haberse equivocado** al rechazar.
3. **Una medida del tamaño del efecto.** Un p diminuto puede corresponder a un efecto trivial si la muestra es enorme —el tema de la siguiente sección—.
:::

## Usos y abusos de la inferencia

### Significancia estadística no es relevancia práctica

Con una muestra suficientemente grande, **cualquier** diferencia por minúscula que sea se vuelve estadísticamente significativa. Que un medicamento baje la presión 0.3 mmHg puede tener $p < 0.001$ y no servirle a nadie.

```{r}
#| label: n-grande
set.seed(2026)
# Diferencia real ridícula (0.05) pero muestra enorme
grande <- rnorm(50000, mean = 100.05, sd = 15)
t.test(grande, mu = 100)$p.value
```

Por eso hay que reportar **siempre** el tamaño del efecto y su intervalo de confianza, no solo el valor p. La pregunta no es "¿es significativo?", sino "**¿es lo bastante grande como para importar?**".

### El *p-hacking*

Si uno prueba muchas hipótesis, algunas saldrán "significativas" por puro azar. Con $\alpha = 0.05$, una de cada veinte pruebas sobre datos sin ningún efecto real dará $p < 0.05$:

```{r}
#| label: p-hacking
set.seed(2026)
# 20 pruebas sobre datos SIN ningún efecto real
p_valores <- replicate(20, t.test(rnorm(30), mu = 0)$p.value)
round(p_valores, 3)
sum(p_valores < 0.05)   # casi siempre sale alguna "significativa"
```

Buscar entre muchos análisis hasta encontrar uno significativo, y reportar solo ese, se llama **p-hacking**, y es una de las causas de la crisis de replicabilidad en varias ciencias. La defensa: decidir las hipótesis **antes** de ver los datos, reportar todos los análisis realizados y ajustar por comparaciones múltiples (lo veremos con las pruebas post-hoc en el @sec-cap10).

::: {.callout-tip title="¿Qué técnica usar?"}
Con **una muestra y un parámetro**:

| Mi pregunta | Herramienta |
|---|---|
| ¿Cuánto vale $\mu$, con margen de error? | Intervalo de confianza para la media |
| ¿Es $\mu$ compatible con un valor de referencia? | Prueba de hipótesis para una media (`t.test(x, mu = ...)`) |
| ¿Cuál de las dos reporto? | Idealmente **ambas**: la prueba decide, el intervalo cuantifica |

**Supuestos**: muestra aleatoria y, o bien población aproximadamente normal, o bien $n$ suficientemente grande para que aplique el TCL. Verifícalos con un boxplot y un Q-Q plot (@sec-cap2) antes de confiar en el resultado.
:::

## Resumen

La **estimación puntual** da un número; el **intervalo de confianza** le agrega la incertidumbre, y su nivel describe la tasa de acierto del **procedimiento**, no la probabilidad de un intervalo concreto. La **prueba de hipótesis** supone $H_0$, mide qué tan raros serían nuestros datos bajo ese supuesto (el **valor p**) y decide. Un valor p pequeño indica incompatibilidad con $H_0$, pero no dice qué tan grande es el efecto ni qué probabilidad tiene $H_0$ de ser cierta. Con muestras grandes, lo trivial se vuelve significativo; con muchas pruebas, el azar fabrica significancia. Por eso el buen análisis reporta **efecto, intervalo y contexto**, no solo un p. En el @sec-cap8 llevaremos estas ideas a la comparación de **dos** grupos.

## Ejercicios

1. **Intervalo en R.** Calcular el intervalo de confianza del 95 % para la temperatura media de las lagartijas **de campo** y escribir su interpretación correcta en una frase.

2. **Efecto del nivel.** Para esos mismos datos, calcular los intervalos al 90 %, 95 % y 99 %. ¿Cuál es más ancho? ¿Por qué tiene sentido?

3. **Interpretación correcta.** ¿Cuáles de estas afirmaciones sobre un IC del 95 % $(34.1,\ 34.7)$ son correctas?
   a. Hay 95 % de probabilidad de que $\mu$ esté entre 34.1 y 34.7.
   b. El 95 % de los datos están entre 34.1 y 34.7.
   c. Si repitiéramos el estudio muchas veces, el 95 % de los intervalos así construidos contendrían a $\mu$.

4. **Prueba de una media.** Con `datos/algoritmos_ab.csv`, prueba si el tiempo medio del entorno Mac difiere de 10 ms. Plantear $H_0$ y $H_1$, correr la prueba e interpretar.

5. **Valor p.** Un estudio reporta $p = 0.03$. ¿Cuáles afirmaciones son incorrectas y por qué?
   a. Hay 3 % de probabilidad de que $H_0$ sea cierta.
   b. Si $H_0$ fuera cierta, datos así de extremos ocurrirían el 3 % de las veces.
   c. El efecto encontrado es grande.

6. **Significancia vs relevancia.** Una empresa prueba un cambio de diseño con 200 000 usuarios y encuentra que la tasa de clics sube de 4.00 % a 4.05 %, con $p < 0.001$. ¿Recomendarías implementar el cambio? ¿Qué información adicional pedirías?

7. **Simula el p-hacking.** Modificar el código de p-hacking para hacer 200 pruebas en lugar de 20. ¿Cuántas resultan significativas? ¿Coincide con lo esperado?

8. **Tipos de error.** Se contrasta $H_0: \mu = 3$ contra $H_1: \mu > 3$, y se decide rechazar $H_0$ cuando la media muestral supera 3.4. En ese contexto, ¿cuál de las siguientes describe el **error tipo II**?
   a. Rechazar $H_0$ cuando en realidad $\mu = 3$.
   b. No rechazar $H_0$ cuando en realidad $\mu > 3$.
   c. Rechazar $H_0$ cuando en realidad $\mu > 3$.
   d. No rechazar $H_0$ cuando en realidad $\mu = 3$.

9. **Una o dos colas.** Plantear $H_0$ y $H_1$ para cada situación, indicando si la prueba es uni o bilateral:
   a. Un laboratorio afirma que su nueva presentación produce **menos** efectos secundarios que el 12 % del medicamento actual.
   b. Se quiere saber si la temperatura media de un proceso **difiere** del valor nominal de 80 °C.
   c. Un fabricante sostiene que sus focos duran **más** de 8000 horas.

10. **Elegir el nivel de significancia.** Una empresa desea obtener evidencia a favor de su afirmación y puede escoger entre $\alpha = 0.05$ y $\alpha = 0.01$. ¿Cuál le conviene y por qué? ¿Qué riesgo asume al elegirlo?

11. **Potencia.** Con `power.t.test()`, calcular la potencia para detectar una diferencia de 0.5 desviaciones estándar con $n = 30$, y después con $n = 100$. ¿Cuántas observaciones harían falta para alcanzar una potencia de 0.90?

::: {.callout-tip title="Soluciones y retroalimentación" collapse="true"}
**1.** Con `t.test(filter(lagartijas, habitat == "campo")$temp_corporal)$conf.int` se obtiene un intervalo alrededor de 34 °C. Interpretación correcta: *"Con 95 % de confianza, la temperatura corporal media de las lagartijas de campo abierto está entre los dos límites del intervalo"*, entendiendo que el 95 % se refiere a la tasa de acierto del procedimiento. *Conviene evitar la redacción "hay 95 % de probabilidad de que la media esté en este intervalo".*

**2.** El del **99 %** es el más ancho y el del **90 %** el más angosto. Tiene sentido: para estar más seguros de atrapar el parámetro hay que lanzar una red más grande. *Existe un intercambio inevitable entre **confianza** y **precisión**; la única forma de mejorar ambas a la vez es aumentar $n$, como se ve en el laboratorio del @sec-lab-ic.*

**3.** Solo la **(c)** es correcta. La (a) es la interpretación equivocada más común: una vez calculado, el intervalo ya contiene o no contiene a $\mu$; la probabilidad describe al método. La (b) confunde el intervalo de confianza —que habla de **la media**— con la dispersión de **los datos individuales**; un IC es mucho más angosto que el rango de los datos. *Distinguir (b) de un intervalo de predicción es una confusión sutil que vale la pena señalar en clase.*

**4.** $H_0: \mu = 10$ contra $H_1: \mu \neq 10$. Con
`t.test(filter(ab, entorno == "Mac")$tiempo_ms, mu = 10)`
se obtiene una media muestral cercana a **10.6 ms** y un valor p de alrededor de **0.02**, así que a $\alpha = 0.05$ se rechaza $H_0$: el tiempo medio de Mac difiere significativamente de 10 ms. *Nótese que este caso es mucho menos contundente que el de las lagartijas ($p < 0.001$): un p de 0.02 es evidencia moderada, y conviene decirlo así en vez de tratar todo lo menor que 0.05 como un sí rotundo. Reportar también el intervalo —aproximadamente de 10.1 a 11.1 ms—: informa **cuánto** vale la media, no solo que difiere.*

**5.** Las incorrectas son la **(a)** y la **(c)**. La (a) invierte el condicional: el valor p se calcula **suponiendo** $H_0$ cierta, así que no puede ser la probabilidad de $H_0$. La (c) confunde significancia con magnitud: el valor p depende tanto del tamaño del efecto como del tamaño de muestra. La **(b)** es la lectura correcta. *La confusión (a) tiene nombre: **falacia del condicional transpuesto**, y es el error más frecuente al leer resultados científicos en prensa.*

**6.** Probablemente **no** solo por ese resultado. El efecto es de 0.05 puntos porcentuales: estadísticamente significativo gracias a los 200 000 usuarios, pero práctica y económicamente irrelevante en casi cualquier contexto. Información adicional que pediría: el **intervalo de confianza** de la diferencia (para saber si el efecto podría ser aún menor), el **costo** de implementar el cambio, si hay efectos secundarios en otras métricas, y si el experimento fue una prueba A/B bien aleatorizada. *Este es el ejemplo canónico de por qué reportar solo el valor p es insuficiente: significancia y relevancia son preguntas distintas.*

**7.** Con 200 pruebas sobre datos sin efecto real, lo esperado es que alrededor de **10** resulten significativas ($200 \times 0.05$). El número exacto varía por azar, típicamente entre 5 y 16. *La moraleja: si alguien corre 200 análisis y reporta solo los 10 "hallazgos", está describiendo ruido con lenguaje de descubrimiento. Por eso importa preregistrar las hipótesis y reportar cuántas pruebas se hicieron en total.*

**8.** La respuesta es la **(b)**: no rechazar $H_0$ cuando en realidad $\mu > 3$. El error tipo II consiste en **no detectar un efecto que sí existe**, es decir, quedarse con la hipótesis nula siendo falsa. La opción (a) describe el error tipo I; las opciones (c) y (d) describen **decisiones correctas**. *Truco para no confundirlos: el tipo I se comete al **rechazar** (falso positivo) y el tipo II al **no rechazar** (falso negativo). Basta con fijarse en qué decisión se tomó y compararla con la realidad.*

**9.** (a) $H_0: p = 0.12$ contra $H_1: p < 0.12$, **unilateral izquierda**: la afirmación es que produce *menos* efectos. (b) $H_0: \mu = 80$ contra $H_1: \mu \neq 80$, **bilateral**: interesa cualquier desviación del valor nominal. (c) $H_0: \mu = 8000$ contra $H_1: \mu > 8000$, **unilateral derecha**. *Nótese que la hipótesis nula siempre lleva la igualdad, y que la dirección de $H_1$ la dicta la pregunta —no los datos—.*

**10.** Le conviene $\alpha = 0.05$. Un nivel de significancia más alto hace **más fácil rechazar** $H_0$ y, por tanto, más probable obtener evidencia a favor de su afirmación. El riesgo que asume es un mayor **error tipo I**: cinco de cada cien veces declararía un efecto inexistente, contra una de cada cien con $\alpha = 0.01$. *Vale la pena discutir la tensión ética: quien tiene interés comercial en el resultado prefiere el umbral laxo, y por eso los niveles se fijan por convención de la disciplina y no los elige quien financia el estudio. En contextos donde un falso positivo es costoso —aprobar un fármaco inseguro— se usa $\alpha = 0.01$ o menor.*

**11.** Con `power.t.test(n = 30, delta = 0.5, sd = 1, type = "one.sample")` la potencia es aproximadamente **0.75**; con $n = 100$ supera **0.99**. Para una potencia de 0.90 se necesitan alrededor de **44** observaciones, que se obtienen con `power.t.test(power = 0.90, delta = 0.5, sd = 1, type = "one.sample")`. *Esta función es la herramienta para planear el tamaño de muestra antes de recolectar datos: se fija el efecto mínimo que interesa detectar y la potencia deseada, y devuelve la $n$ necesaria. Hacerlo al revés —recolectar primero y calcular la potencia después— no sirve de nada.*
:::
