# Inferencia para datos enumerativos {#sec-cap9}

```{r}
#| label: setup-cap9
#| include: false
library(tidyverse)
theme_set(theme_minimal(base_size = 12))
rick <- read.csv("datos/rickettsiosis.csv")
```

::: {.callout-tip title="Al terminar este capítulo podrás"}
- Estimar y probar hipótesis sobre **una proporción**.
- Comparar **dos proporciones** con un intervalo y una prueba.
- Construir e interpretar **tablas de contingencia**.
- Aplicar la **prueba ji-cuadrada** de independencia y verificar sus condiciones.
:::

Hasta aquí las variables respuesta fueron cuantitativas. Pero muchísimas preguntas reales son de **conteo**: ¿qué porcentaje de pacientes resultó positivo?, ¿la proporción de defectuosos bajó?, ¿el resultado de laboratorio está asociado al contacto con perros? Este capítulo trata de datos categóricos.

Usaremos el registro de **rickettsiosis**, enfermedad transmitida por garrapatas y endémica en Sonora: 420 personas evaluadas, con su zona de residencia, contacto con perros, presencia de garrapatas y resultado de laboratorio.

```{r}
#| label: vistazo-rick
glimpse(rick)
table(rick$resultado)
```

## Inferencia para una proporción

La **proporción muestral** $\hat{p}$ estima la proporción poblacional $p$. Por el TCL (@sec-cap6), su distribución muestral es aproximadamente normal con error estándar $\sqrt{p(1-p)/n}$, siempre que haya suficientes casos en ambas categorías.

::: {.callout-important title="Condiciones para la aproximación normal"}
Se requiere que **al menos 10 casos** caigan en cada categoría: $n\hat{p} \geq 10$ y $n(1-\hat{p}) \geq 10$. Aquí tenemos 105 positivos y 315 negativos, así que estamos holgados. Cuando la proporción es muy cercana a 0 o a 1 —eventos raros—, esta aproximación falla y hay que usar métodos exactos (`binom.test`).
:::

En R, `prop.test()` da intervalo y prueba a la vez:

```{r}
#| label: una-proporcion
positivos <- sum(rick$resultado == "positivo")
n <- nrow(rick)
c(positivos = positivos, n = n, proporcion = positivos / n)

prop.test(positivos, n)
```

::: {.callout-note title="Interpreta"}
La proporción estimada de positivos es del **25 %**, con un intervalo de confianza del 95 % que va aproximadamente de **21 % a 29 %**. Redacción para la autoridad sanitaria: *"En la población evaluada, uno de cada cuatro resultados fue positivo; con 95 % de confianza, la proporción real está entre el 21 % y el 29 %."*

Ese ancho de ±4 puntos es el **margen de error** del que hablamos en el @sec-cap4. Si se quisiera reducir a la mitad habría que cuadruplicar la muestra.
:::

## Comparación de dos proporciones

La pregunta interesante casi nunca es una proporción aislada, sino si **difiere entre grupos**. ¿Es distinta la positividad entre quienes tienen contacto con perros y quienes no?

```{r}
#| label: dos-proporciones
tabla_perro <- table(rick$contacto_perro, rick$resultado)
tabla_perro

prop.test(tabla_perro[, "positivo"], rowSums(tabla_perro))
```

::: {.callout-note title="Interpreta"}
La positividad es del **33.3 %** entre quienes tienen contacto con perros y del **9.0 %** entre quienes no: una diferencia de **24 puntos porcentuales**, con un intervalo de confianza aproximado de **17 a 32 puntos** y un valor p minúsculo.

Fíjate en que el intervalo está lejos del cero, y que reportar la **diferencia con su intervalo** dice mucho más que el solo "es significativo". Una advertencia importante: estos son datos **observacionales** (@sec-cap5), así que hablamos de **asociación**, no de causa. El contacto con perros probablemente sea un indicador de exposición a garrapatas, que son el vector real de la enfermedad.
:::

## Tablas de contingencia y la prueba ji-cuadrada

Cuando ambas variables son categóricas —y sobre todo si alguna tiene más de dos niveles—, la herramienta general es la **tabla de contingencia** y la **prueba ji-cuadrada de independencia**.

La lógica es la de siempre. Bajo $H_0$ las dos variables son **independientes**; a partir de ese supuesto se calculan las **frecuencias esperadas**, y el estadístico mide cuánto se apartan las observadas de ellas:

$$\chi^2 = \sum \frac{(\text{observada} - \text{esperada})^2}{\text{esperada}}$$

Si las observaciones se parecen a lo esperado bajo independencia, $\chi^2$ es pequeño; si se apartan mucho, crece.

```{r}
#| label: chi-cuadrada
prueba <- chisq.test(table(rick$contacto_perro, rick$resultado))
prueba
```

```{r}
#| label: esperadas
prueba$expected   # lo que esperaríamos si NO hubiera asociación
```

::: {.callout-note title="Interpreta"}
Se esperarían 36 positivos entre quienes no tienen contacto con perros, pero solo se observaron 13; y se esperaban 69 entre quienes sí, pero se observaron 92. Esas desviaciones producen $\chi^2 \approx 29.8$ con 1 grado de libertad y un valor p del orden de $10^{-8}$: se rechaza la independencia. **Hay asociación** entre el contacto con perros y el resultado.

Los **grados de libertad** de una tabla son $(\text{filas}-1)\times(\text{columnas}-1)$: aquí $(2-1)(2-1) = 1$.
:::

::: {.callout-important title="Condición de la prueba ji-cuadrada"}
La aproximación exige que **todas las frecuencias esperadas sean al menos 5** (algunos textos permiten que unas pocas bajen de 5 si ninguna es menor que 1). Revísalo siempre con `prueba$expected`. Si la condición falla —tablas con celdas muy chicas—, se usa la **prueba exacta de Fisher** (`fisher.test`).
:::

### Laboratorio: observado contra esperado {#sec-lab-chi}

Mueve las cuatro celdas de la tabla y observa cómo cambian las frecuencias **esperadas bajo independencia**, cada contribución al estadístico y el valor p. Intenta primero lograr un $\chi^2$ casi nulo (proporciones parecidas entre filas) y luego una asociación fuerte.

```{ojs}
//| panel: input
//| echo: false
viewof a = Inputs.range([0, 150], {value: 92, step: 1, label: "expuestos y positivos"})
viewof b = Inputs.range([0, 300], {value: 184, step: 1, label: "expuestos y negativos"})
viewof c = Inputs.range([0, 150], {value: 13, step: 1, label: "no expuestos y positivos"})
viewof d = Inputs.range([0, 300], {value: 131, step: 1, label: "no expuestos y negativos"})
```

```{ojs}
//| echo: false
chi = {
  const obs = [[a, b], [c, d]];
  const f = [a + b, c + d], col = [a + c, b + d], N = a + b + c + d;
  if (N === 0 || f[0] === 0 || f[1] === 0 || col[0] === 0 || col[1] === 0)
    return { X2: 0, p: 1, celdas: [], N: 0 };
  const celdas = [];
  let X2 = 0;
  const etiquetas = [["expuestos", "positivos"], ["expuestos", "negativos"],
                     ["no expuestos", "positivos"], ["no expuestos", "negativos"]];
  let k = 0;
  for (let i = 0; i < 2; i++) for (let j = 0; j < 2; j++) {
    const E = f[i] * col[j] / N;
    const contrib = Math.pow(obs[i][j] - E, 2) / E;
    X2 += contrib;
    celdas.push({ fila: etiquetas[k][0], columna: etiquetas[k][1],
                  observada: obs[i][j], esperada: +E.toFixed(1),
                  contribucion: +contrib.toFixed(2) });
    k++;
  }
  return { X2, p: pChi(X2), celdas, N };
}
```

```{ojs}
//| echo: false
pChi = (x) => {
  if (x <= 0) return 1;
  return 2 * (1 - pnormAux(Math.sqrt(x)));   // gl = 1: P(X2 > x) = 2(1 - Phi(sqrt(x)))
}
```

```{ojs}
//| echo: false
pnormAux = (z) => {
  const s = z < 0 ? -1 : 1; z = Math.abs(z);
  const t = 1 / (1 + 0.3275911 * z / Math.SQRT2);
  const y = 1 - ((((1.061405429 * t - 1.453152027) * t + 1.421413741) * t
            - 0.284496736) * t + 0.254829592) * t * Math.exp(-z * z / 2);
  return 0.5 * (1 + s * y);
}
```

```{ojs}
//| echo: false
Inputs.table(chi.celdas, { rows: 4, height: 140 })
```

```{ojs}
//| echo: false
Plot.plot({
  height: 150,
  marginLeft: 120,
  x: { label: "frecuencia" },
  y: { label: null },
  color: { legend: true, domain: ["observada", "esperada"],
           range: ["#1F4E79", "#B4B2A9"] },
  marks: [
    Plot.barX(
      chi.celdas.flatMap(d => [
        { celda: `${d.fila} · ${d.columna}`, tipo: "observada", v: d.observada },
        { celda: `${d.fila} · ${d.columna}`, tipo: "esperada", v: d.esperada }
      ]),
      { x: "v", y: "celda", fill: "tipo", fy: null, dy: d => d.tipo === "esperada" ? 7 : -7,
        height: 12 }
    ),
    Plot.ruleX([0])
  ]
})
```

```{ojs}
//| echo: false
md`χ² = **${chi.X2.toFixed(2)}** (gl = 1) · valor p = **${chi.p < 0.0001 ? "< 0.0001" : chi.p.toFixed(4)}** · ${chi.p < 0.05 ? "**se rechaza la independencia**" : "no se rechaza la independencia"}`
```

::: {.callout-note title="Interpreta"}
Prueba a poner 50, 150, 50, 150: las dos filas tienen exactamente la misma proporción de positivos, las frecuencias observadas coinciden con las esperadas y $\chi^2$ vale casi cero. Ahora sube los "expuestos y positivos": las barras azules se despegan de las grises y el estadístico crece.

Dos observaciones importantes. Primera: lo que importa no son las **cantidades** sino las **proporciones dentro de cada fila**; 10 de 20 y 100 de 200 son la misma proporción. Segunda: si multiplicas las cuatro celdas por 10 conservando las proporciones, el $\chi^2$ también se multiplica por 10 —la misma asociación, medida con más datos, se vuelve más significativa—. Es, otra vez, la lección de que el valor p depende del tamaño de muestra tanto como del efecto.
:::

## Una asociación que NO es significativa

Tan importante como detectar asociaciones es no inventarlas. Veamos la positividad por zona de residencia:

```{r}
#| label: chi-zona
tabla_zona <- table(rick$zona, rick$resultado)
round(prop.table(tabla_zona, margin = 1), 3)   # proporciones por fila

chisq.test(tabla_zona)
```

::: {.callout-important title="Cuidado con leer tendencias en el ruido"}
A simple vista parece haber un patrón: 28.9 % de positivos en zona urbana marginada, 25.0 % en rural y 20.0 % en urbana. Es tentador construir una explicación. Pero la prueba da $\chi^2 \approx 3.3$ con 2 grados de libertad y un valor p de **0.19**: esas diferencias son perfectamente compatibles con el azar.

Este es uno de los hábitos más valiosos que puede dejar el curso: **antes de explicar un patrón, verifica que el patrón exista**. Con muestras de este tamaño, diferencias de varios puntos porcentuales aparecen solas.
:::

::: {.callout-tip title="¿Qué técnica uso?"}
Con **variables categóricas**:

| Mi pregunta | Técnica en R |
|---|---|
| ¿Cuánto vale una proporción? | `prop.test(x, n)` — da IC y prueba |
| ¿Difieren dos proporciones? | `prop.test(c(x1, x2), c(n1, n2))` |
| ¿Están asociadas dos variables categóricas? | `chisq.test(table(v1, v2))` |
| Tabla con celdas muy pequeñas (esperadas < 5) | `fisher.test(tabla)` |
| Proporción muy cercana a 0 o 1 | `binom.test(x, n)` (exacta) |

**Verifica siempre** las condiciones: al menos 10 casos por categoría para proporciones, y frecuencias esperadas de al menos 5 para ji-cuadrada.
:::

## Resumen

Para datos categóricos, el parámetro es una **proporción**. Su estimación viene con intervalo de confianza, y su comparación entre dos grupos se hace con `prop.test()`, reportando siempre la **diferencia y su intervalo**. Cuando ambas variables son categóricas, la **tabla de contingencia** y la prueba **ji-cuadrada** contrastan lo observado con lo esperado bajo independencia; sus grados de libertad son $(f-1)(c-1)$ y exige frecuencias esperadas de al menos 5. Rechazar la independencia indica **asociación**, no causa —sobre todo con datos observacionales—. Y un patrón visible en las proporciones puede no ser significativo: hay que probarlo antes de explicarlo. En el @sec-cap10 volvemos a variables cuantitativas, ahora comparando **tres o más grupos**.

## Ejercicios

1. **Una proporción.** ¿Qué proporción de las personas del registro tuvo contacto con garrapatas? Calcula su intervalo de confianza del 95 % e interprétalo.

2. **Dos proporciones.** Compara la positividad entre quienes tuvieron garrapatas y quienes no. Reporta la diferencia con su intervalo e interpreta.

3. **Condiciones.** Para la tabla de `garrapatas` contra `resultado`, verifica con `chisq.test(...)$expected` que se cumple la condición de frecuencias esperadas. ¿Qué harías si no se cumpliera?

4. **Grados de libertad.** ¿Cuántos grados de libertad tiene la prueba ji-cuadrada para una tabla de 3 zonas × 2 resultados? ¿Y para una de 4 sustratos × 2 estados de contaminación?

5. **Hongos.** Con `datos/hongos_sustrato.csv`, prueba si la contaminación está asociada al sustrato. Interpreta el resultado para el responsable del laboratorio.

6. **Interpretación cuidadosa.** Un compañero concluye: *"la prueba demuestra que el contacto con perros causa rickettsiosis"*. ¿Qué está mal en esa afirmación? Escribe una versión correcta.

7. **Efecto del tamaño de muestra.** En el @sec-lab-chi, pon las celdas en 20, 30, 10, 40 y anota el valor p. Ahora multiplica las cuatro por 5 (100, 150, 50, 200) y vuelve a anotarlo. ¿Cambiaron las proporciones? ¿Cambió el valor p? Explica.

::: {.callout-tip title="Soluciones y retroalimentación" collapse="true"}
**1.** Con `prop.test(sum(rick$garrapatas == "si"), nrow(rick))` se obtiene una proporción cercana al **42 %**, con un intervalo aproximado de 38 % a 47 %. Interpretación: *"Con 95 % de confianza, entre el 38 % y el 47 % de la población evaluada tuvo contacto con garrapatas."* *Recuerda que el nivel de confianza describe la tasa de acierto del procedimiento, no la probabilidad de este intervalo concreto (@sec-cap7).*

**2.** La positividad es del **38.2 %** con garrapatas contra **15.3 %** sin ellas: una diferencia cercana a **23 puntos porcentuales**, con valor p del orden de $10^{-8}$. Interpretación: *"Las personas con contacto con garrapatas presentaron una positividad más de dos veces mayor."* *Este resultado es coherente con la biología de la enfermedad: la garrapata es el vector. Aun así, sigue siendo un estudio observacional, así que la palabra correcta es asociación.*

**3.** Las frecuencias esperadas son todas superiores a 20, muy por encima del mínimo de 5, así que la aproximación es válida. Si alguna esperada fuera menor que 5 —por ejemplo con una enfermedad muy rara o una muestra pequeña—, la alternativa correcta es la **prueba exacta de Fisher** (`fisher.test`), que no depende de aproximaciones. *Otra opción, cuando tiene sentido sustantivo, es agrupar categorías poco frecuentes; pero eso debe decidirse antes de ver los resultados, no después.*

**4.** Para 3 × 2: $(3-1)(2-1) = 2$ grados de libertad. Para 4 × 2: $(4-1)(2-1) = 3$. *Los grados de libertad reflejan cuántas celdas puedes llenar libremente antes de que los totales marginales determinen el resto; por eso dependen de la forma de la tabla y no del tamaño de muestra.*

**5.** Con `chisq.test(table(hongos$sustrato, hongos$contaminado))` se obtiene $\chi^2 \approx 13.6$ con 3 grados de libertad y $p \approx 0.004$: **sí hay asociación** entre el sustrato y la contaminación. El aserrín se contamina bastante más que la paja de trigo. Interpretación para el laboratorio: *"El tipo de sustrato está asociado al riesgo de contaminación; el aserrín presenta la tasa más alta y la paja de trigo la más baja, por lo que conviene revisar su manejo o su esterilización."* *Nota que aquí el estudio **sí** es experimental —el sustrato se asignó a las bolsas—, así que en este caso la interpretación causal es defendible, a diferencia del caso de la rickettsiosis.*

**6.** El error es saltar de **asociación** a **causa** con datos observacionales. Nadie asignó al azar quién convive con perros; las personas que lo hacen pueden diferir sistemáticamente en otras cosas (viven en zonas con más garrapatas, pasan más tiempo al aire libre), y el perro puede ser simplemente un **indicador de exposición** al verdadero vector. Versión correcta: *"Se encontró una asociación estadísticamente significativa entre el contacto con perros y un resultado positivo; el contacto con perros podría estar actuando como indicador de exposición a garrapatas."* *La única forma de establecer causa sería un experimento aleatorizado, que aquí sería imposible y poco ético; en epidemiología se recurre entonces a criterios adicionales y al control de variables de confusión.*

**7.** Las **proporciones no cambian** (en ambos casos 40 % y 20 % de positivos por fila), pero el **valor p sí baja** drásticamente: al multiplicar por 5, el estadístico $\chi^2$ también se multiplica por 5. La conclusión es la misma que en el @sec-cap7: la significancia estadística mezcla el **tamaño del efecto** con el **tamaño de la muestra**. Con pocos datos, una asociación real puede pasar inadvertida; con muchos, una asociación trivial se vuelve significativa. *Por eso conviene acompañar la prueba con una medida del tamaño de la asociación —como la diferencia de proporciones y su intervalo— y no reportar solo el valor p.*
:::
