# Análisis de varianza (ANOVA) {#sec-cap10}

```{r}
#| label: setup-cap10
#| include: false
library(tidyverse)
theme_set(theme_minimal(base_size = 12))
galletas <- read.csv("datos/galletas.csv")
hongos <- read.csv("datos/hongos_sustrato.csv")
```

::: {.callout-tip title="Al terminar este capítulo podrás"}
- Explicar por qué **no** se deben hacer muchas pruebas t para comparar varios grupos.
- Entender el ANOVA como una comparación entre **variación entre grupos** y **dentro de grupos**.
- Aplicar la **prueba F** y verificar sus **supuestos**.
- Identificar **entre cuáles** grupos está la diferencia con pruebas **post-hoc**.
:::

Llegamos al capítulo del proyecto. Ya sabemos comparar dos grupos (@sec-cap8); ahora son **tres o más**: cuatro marcas de galletas, cuatro sustratos de cultivo, tres terapias. La técnica se llama **análisis de varianza**, y su nombre es curioso: usa varianzas para comparar **medias**.

## Por qué no muchas pruebas t

La tentación es obvia: si tengo cuatro marcas, hago todas las comparaciones de a dos. Con cuatro grupos son seis pruebas. El problema es el de las **comparaciones múltiples** que ya vimos en el @sec-cap7: cada prueba tiene 5 % de probabilidad de dar un falso positivo, y esas probabilidades se acumulan.

```{r}
#| label: comparaciones-multiples
1 - 0.95^6   # probabilidad de al menos un falso positivo en 6 pruebas
```

Es decir, **más del 26 %** de probabilidad de "descubrir" al menos una diferencia inexistente. Con diez grupos serían 45 pruebas y la probabilidad superaría el 90 %. El ANOVA resuelve esto con **una sola prueba global** que mantiene el error en 5 %.

## La idea: dos fuentes de variación

Miremos primero los datos del experimento de la cata:

```{r}
#| label: fig-box-galletas
#| fig-cap: "Agrado por marca de galleta (25 jueces, cata a ciegas)."
#| fig-width: 5.5
#| fig-height: 3.4
ggplot(galletas, aes(x = reorder(marca, agrado), y = agrado, fill = marca)) +
  geom_boxplot() +
  labs(x = "Marca", y = "Agrado (1–9)") +
  theme(legend.position = "none")
```

Las medias por marca difieren, pero dentro de cada marca también hay dispersión: no todos los jueces coinciden. La pregunta del ANOVA es exactamente esa comparación:

> ¿La variación **entre** las medias de los grupos es grande comparada con la variación **dentro** de los grupos?

Si las medias están muy separadas respecto al ruido interno, concluimos que los grupos difieren de verdad. Si la separación es del mismo orden que el ruido, no.

Formalmente se descompone la variación total en dos partes:

$$SC_{\text{total}} = \underbrace{SC_{\text{entre}}}_{\text{efecto del factor}} + \underbrace{SC_{\text{dentro}}}_{\text{ruido}}$$

y el estadístico es su cociente, ajustado por grados de libertad:

$$F = \frac{SC_{\text{entre}} / (k-1)}{SC_{\text{dentro}} / (N-k)} = \frac{\text{variación entre grupos}}{\text{variación dentro de grupos}}$$

Bajo $H_0$ (todas las medias iguales), $F$ ronda 1. Valores grandes son evidencia contra $H_0$.

### Laboratorio: entre grupos contra dentro de grupos {#sec-lab-f}

Aquí se ve el corazón del ANOVA. Mueve la **separación entre las medias** y la **dispersión dentro de cada grupo**, y observa cómo responde $F$. Descubrirás que lo que importa no es la separación en sí, sino la separación **relativa al ruido**.

```{ojs}
//| panel: input
//| echo: false
viewof separacion = Inputs.range([0, 4], {value: 1.5, step: 0.1, label: "separación entre medias"})
viewof ruido = Inputs.range([0.3, 3], {value: 1, step: 0.1, label: "dispersión dentro de grupos"})
viewof nGrupoF = Inputs.range([5, 40], {value: 15, step: 5, label: "n por grupo"})
viewof regenerar = Inputs.button("Nuevas muestras")
```

```{ojs}
//| echo: false
datosF = {
  regenerar;
  const medias = [10, 10 + separacion, 10 + 2 * separacion];
  const nombres = ["A", "B", "C"];
  const out = [];
  medias.forEach((m, i) => {
    const gen = d3.randomNormal(m, ruido);
    for (let j = 0; j < nGrupoF; j++) out.push({ grupo: nombres[i], valor: gen() });
  });
  return out;
}
```

```{ojs}
//| echo: false
anovaF = {
  const grupos = d3.group(datosF, d => d.grupo);
  const todos = datosF.map(d => d.valor);
  const granMedia = d3.mean(todos);
  let ssb = 0, ssw = 0;
  for (const [, vals] of grupos) {
    const v = vals.map(d => d.valor), m = d3.mean(v);
    ssb += v.length * Math.pow(m - granMedia, 2);
    ssw += d3.sum(v, x => Math.pow(x - m, 2));
  }
  const k = grupos.size, N = todos.length;
  const d1 = k - 1, d2 = N - k;
  const F = (ssb / d1) / (ssw / d2);
  return { ssb, ssw, d1, d2, F, p: betaiF(d2 / 2, d1 / 2, d2 / (d2 + d1 * F)) };
}
```

```{ojs}
//| echo: false
gammlnF = (x) => {
  const cof = [76.18009172947146, -86.50532032941677, 24.01409824083091,
               -1.231739572450155, 0.1208650973866179e-2, -0.5395239384953e-5];
  let y = x, tmp = x + 5.5;
  tmp -= (x + 0.5) * Math.log(tmp);
  let ser = 1.000000000190015;
  for (let j = 0; j < 6; j++) ser += cof[j] / ++y;
  return -tmp + Math.log(2.5066282746310005 * ser / x);
}
```

```{ojs}
//| echo: false
betacfF = (a, b, x) => {
  const qab = a + b, qap = a + 1, qam = a - 1;
  let c = 1, d = 1 - qab * x / qap;
  if (Math.abs(d) < 1e-300) d = 1e-300;
  d = 1 / d;
  let h = d;
  for (let m = 1; m <= 300; m++) {
    const m2 = 2 * m;
    let aa = m * (b - m) * x / ((qam + m2) * (a + m2));
    d = 1 + aa * d; if (Math.abs(d) < 1e-300) d = 1e-300;
    c = 1 + aa / c; if (Math.abs(c) < 1e-300) c = 1e-300;
    d = 1 / d; h *= d * c;
    aa = -(a + m) * (qab + m) * x / ((a + m2) * (qap + m2));
    d = 1 + aa * d; if (Math.abs(d) < 1e-300) d = 1e-300;
    c = 1 + aa / c; if (Math.abs(c) < 1e-300) c = 1e-300;
    d = 1 / d;
    const del = d * c; h *= del;
    if (Math.abs(del - 1) < 1e-12) break;
  }
  return h;
}
```

```{ojs}
//| echo: false
betaiF = (a, b, x) => {
  if (x <= 0) return 0;
  if (x >= 1) return 1;
  const bt = Math.exp(gammlnF(a + b) - gammlnF(a) - gammlnF(b)
             + a * Math.log(x) + b * Math.log(1 - x));
  return x < (a + 1) / (a + b + 2)
    ? bt * betacfF(a, b, x) / a
    : 1 - bt * betacfF(b, a, 1 - x) / b;
}
```

```{ojs}
//| echo: false
Plot.plot({
  height: 260,
  x: { label: "grupo" },
  y: { label: "valor", domain: [4, 20] },
  marks: [
    Plot.dot(datosF, { x: "grupo", y: "valor", fill: "#1F4E79", fillOpacity: 0.4, r: 3,
      dx: () => (Math.random() - 0.5) * 16 }),
    Plot.tickY(datosF, Plot.groupX({ y: "mean" },
      { x: "grupo", y: "valor", stroke: "#C0392B", strokeWidth: 3 })),
    Plot.ruleY([d3.mean(datosF, d => d.valor)],
      { stroke: "#888780", strokeDasharray: "4" })
  ]
})
```

```{ojs}
//| echo: false
md`SC entre = **${anovaF.ssb.toFixed(1)}** · SC dentro = **${anovaF.ssw.toFixed(1)}** · **F = ${anovaF.F.toFixed(2)}** · valor p = **${anovaF.p < 0.0001 ? "< 0.0001" : anovaF.p.toFixed(4)}** · ${anovaF.p < 0.05 ? "**se rechaza la igualdad de medias**" : "no se rechaza"}`
```

::: {.callout-note title="Interpreta"}
Pon la separación en **0**: las tres rayas rojas (las medias) quedan casi sobre la línea gris (la media global), $F$ ronda 1 y el resultado casi nunca es significativo. Es el comportamiento esperado cuando $H_0$ es cierta.

Ahora deja la separación en 1.5 y **sube el ruido** de 0.3 a 3: las medias siguen igual de separadas, pero $F$ se desploma. La misma diferencia real se vuelve indetectable cuando los grupos son muy dispersos. Y al revés: con poco ruido, una separación pequeña basta.

Por último, sube el **n por grupo** manteniendo todo lo demás: $F$ crece. Más datos, más capacidad de detectar la misma diferencia.

Ese cociente —señal contra ruido— es todo el ANOVA.
:::

## El ANOVA en R

Volvamos a las galletas. Las hipótesis son:

- $H_0: \mu_{\text{Oreo}} = \mu_{\text{Chokis}} = \mu_{\text{Lors}} = \mu_{\text{GreatValue}}$
- $H_1$: al menos una media difiere de las demás

```{r}
#| label: anova-galletas
modelo <- aov(agrado ~ marca, data = galletas)
summary(modelo)
```

::: {.callout-note title="Interpreta"}
La tabla de ANOVA se lee así: la fila `marca` es la variación **entre** grupos (3 grados de libertad, uno menos que el número de marcas) y `Residuals` es la variación **dentro** (96 grados de libertad). El cociente de sus cuadrados medios da $F \approx 19.1$, con un valor p del orden de $10^{-10}$.

Conclusión: **rechazamos $H_0$**, las marcas no gustan por igual. Pero ojo con lo que **no** sabemos todavía: el ANOVA dice que *hay* diferencias, no *entre cuáles*. Para eso hacen falta las pruebas post-hoc.
:::

## Verificación de supuestos

Antes de creerle al resultado hay que revisar tres supuestos. Este paso no es un trámite: es lo que distingue un análisis serio de uno decorativo.

**1. Independencia.** Garantizada por el diseño: cada juez calificó de forma individual, sin comentarios en voz alta, y el orden se aleatorizó (@sec-cap5).

**2. Normalidad de los residuos.** Se revisa con un Q-Q plot de los residuos del modelo, no de los datos crudos:

```{r}
#| label: fig-qq-anova
#| fig-cap: "Q-Q plot de los residuos del modelo."
#| fig-width: 4.6
#| fig-height: 3.2
residuos <- residuals(modelo)
ggplot(data.frame(r = residuos), aes(sample = r)) +
  stat_qq() + stat_qq_line(color = "#1F4E79") +
  labs(x = "Cuantiles teóricos", y = "Residuos")
```

```{r}
#| label: shapiro
shapiro.test(residuos)
```

**3. Homogeneidad de varianzas.** Que la dispersión sea parecida en todos los grupos:

```{r}
#| label: bartlett
bartlett.test(agrado ~ marca, data = galletas)
```

::: {.callout-important title="Qué hacer si un supuesto falla"}
- **Normalidad**: con grupos de tamaño razonable el ANOVA es bastante robusto gracias al TCL. Si falla claramente, se puede transformar la variable (logaritmo, raíz) o usar la alternativa no paramétrica **Kruskal-Wallis** (`kruskal.test`).
- **Homogeneidad de varianzas**: si Bartlett o Levene la rechazan, se usa el ANOVA de Welch (`oneway.test(..., var.equal = FALSE)`), que no la exige.
- **Independencia**: no tiene arreglo estadístico. Si el diseño la violó —por ejemplo, si los jueces se copiaron—, los datos no sirven para esta prueba. Por eso el diseño va primero.
:::

## Pruebas post-hoc: ¿entre cuáles?

Rechazar $H_0$ deja la pregunta interesante abierta. Las **pruebas post-hoc** comparan todos los pares **corrigiendo** por comparaciones múltiples, de modo que el error global se mantenga en 5 %. La más usada es la de **Tukey**:

```{r}
#| label: tukey
TukeyHSD(modelo)
```

```{r}
#| label: fig-tukey
#| fig-cap: "Diferencias entre pares con sus intervalos de confianza ajustados."
#| fig-width: 5.5
#| fig-height: 3.6
plot(TukeyHSD(modelo), las = 1)
```

::: {.callout-note title="Interpreta"}
Cada renglón es una comparación con su intervalo de confianza **ajustado**: si el intervalo **no contiene al cero**, esa pareja difiere significativamente. El resultado dibuja dos gamas:

- **Oreo (7.36) y Chokis (6.84)** no difieren significativamente entre sí.
- **Lors (5.84) y Great Value (5.00)** tampoco difieren entre sí.
- Pero **cualquier marca del primer grupo supera a cualquiera del segundo**.

Redacción para el reporte del proyecto: *"El agrado difiere significativamente entre marcas (F(3,96) = 19.1, p < 0.001). Las comparaciones de Tukey identifican dos grupos homogéneos: Oreo y Chokis obtienen las calificaciones más altas, sin diferencia detectable entre ellas, mientras que Lors y Great Value quedan por debajo, también sin diferencia entre sí."*

Esta conclusión es mucho más útil que un simple "las marcas difieren", y es justo lo que un cliente querría saber.
:::

## Un segundo caso: los sustratos

El mismo análisis con los datos del cultivo de setas:

```{r}
#| label: anova-hongos
modelo_h <- aov(eficiencia_biologica ~ sustrato, data = hongos)
summary(modelo_h)
bartlett.test(eficiencia_biologica ~ sustrato, data = hongos)
```

```{r}
#| label: tukey-hongos
TukeyHSD(modelo_h)$sustrato |> round(2)
```

::: {.callout-note title="Interpreta"}
Aquí $F$ es enorme y el efecto del sustrato es contundente: la paja de trigo y la pulpa de café rinden mucho más que el olote y, sobre todo, que el aserrín. Bartlett no rechaza la igualdad de varianzas, así que el supuesto se sostiene.

Un detalle honesto que vale la pena discutir en clase: el grupo del aserrín **parece** más variable que los demás (su desviación es la mayor). Sin embargo, Bartlett no lo detecta como significativo. Con 25 bolsas por grupo, la prueba no tiene suficiente **potencia** para distinguir esa diferencia de varianzas del azar. Es el mismo fenómeno del @sec-cap8: no rechazar no equivale a demostrar igualdad.
:::

::: {.callout-tip title="¿Qué técnica uso?"}
Con **tres o más grupos** y una variable respuesta cuantitativa:

| Paso | Herramienta en R |
|---|---|
| 1. Explorar | `boxplot` o `ggplot` con `geom_boxplot()` |
| 2. Prueba global | `aov(y ~ grupo)` y `summary()` |
| 3. Normalidad de residuos | Q-Q plot y `shapiro.test(residuals(m))` |
| 4. Homogeneidad de varianzas | `bartlett.test(y ~ grupo)` |
| 5. ¿Entre cuáles? | `TukeyHSD(m)` |
| Si fallan los supuestos | `oneway.test(var.equal = FALSE)` o `kruskal.test` |

**Nunca** hagas múltiples pruebas t sin corrección: infla el error tipo I.
:::

## Resumen

Cuando hay tres o más grupos, comparar por pares infla el error tipo I; el **ANOVA** hace una sola prueba global comparando la variación **entre** grupos con la variación **dentro** de ellos, mediante el estadístico $F$. Rechazar $H_0$ significa que *alguna* media difiere, y las pruebas **post-hoc** —Tukey— revelan *entre cuáles*, corrigiendo por comparaciones múltiples. Los supuestos —independencia, normalidad de los residuos y homogeneidad de varianzas— deben verificarse siempre, y cada uno tiene su alternativa cuando falla. En el @sec-cap11 cerramos el curso volviendo a la regresión, ahora para hacerle inferencia.

## Ejercicios

1. **Comparaciones múltiples.** Con 5 grupos, ¿cuántas comparaciones por pares hay? ¿Cuál es la probabilidad de al menos un falso positivo si se hacen todas a $\alpha = 0.05$?

2. **Lee la tabla.** En la salida de `summary(modelo)` para las galletas, identifica: los grados de libertad de cada fuente, la suma de cuadrados entre grupos y el cuadrado medio residual. ¿Qué representa este último?

3. **ANOVA completo.** Con `datos/hongos_sustrato.csv`, analiza si los **días a cosecha** difieren entre sustratos. Haz el ciclo completo: explorar, prueba global, supuestos y post-hoc.

4. **Supuestos.** Verifica la normalidad de los residuos del modelo del ejercicio 3. Si fallara, ¿qué alternativa usarías?

5. **Laboratorio.** En el @sec-lab-f, fija la separación en 1 y el ruido en 2. ¿Es significativo? Ahora sube el n por grupo hasta que lo sea de forma consistente. ¿Qué implica esto para planear un experimento?

6. **Del ANOVA al post-hoc.** Un investigador reporta: *"el ANOVA fue significativo (p = 0.003), por lo tanto el tratamiento A es mejor que el B"*. ¿Qué error comete?

7. **Conecta con el proyecto.** Con los datos de la cata, ¿por qué fue importante aleatorizar el orden en que cada juez probó las marcas? Relaciona tu respuesta con el supuesto que podría haberse violado.

::: {.callout-tip title="Soluciones y retroalimentación" collapse="true"}
**1.** Con 5 grupos hay $\binom{5}{2} = 10$ comparaciones. La probabilidad de al menos un falso positivo es $1 - 0.95^{10} \approx 0.40$, es decir **40 %**. *Con 10 grupos serían 45 comparaciones y la probabilidad superaría el 90 %: prácticamente garantizado encontrar algo "significativo" aunque no exista nada. Este es el argumento central para usar ANOVA.*

**2.** Grados de libertad: 3 para `marca` (número de grupos menos uno) y 96 para `Residuals` ($N - k = 100 - 4$). La suma de cuadrados entre grupos es aproximadamente 82.8. El cuadrado medio residual (≈ 1.44) es la **estimación de la varianza dentro de los grupos**, es decir, del ruido: cuánto varían las calificaciones entre jueces que probaron la misma marca. *Su raíz cuadrada, ≈ 1.2 puntos, es la desviación estándar típica dentro de cada marca, y sirve para juzgar si una diferencia de medias es grande en términos prácticos.*

**3.** El ciclo es: `ggplot(...) + geom_boxplot()`, luego `m <- aov(dias_cosecha ~ sustrato, hongos); summary(m)`, después `shapiro.test(residuals(m))` y `bartlett.test(dias_cosecha ~ sustrato, hongos)`, y finalmente `TukeyHSD(m)`. El resultado es contundente: los días a cosecha difieren entre sustratos, siendo la paja de trigo el más rápido (unos 21 días) y el aserrín el más lento (unos 30). *Nota que aquí "mejor" significa **menos** días: siempre hay que traducir la dirección del efecto al lenguaje del problema.*

**4.** Los residuos deberían seguir razonablemente la recta del Q-Q plot. Si la normalidad fallara claramente, las alternativas son: transformar la variable (logaritmo si hay sesgo a la derecha), usar el **ANOVA de Welch** si el problema real son las varianzas, o recurrir a **Kruskal-Wallis** (`kruskal.test`), que es la versión no paramétrica y compara medianas basándose en rangos. *Con 25 observaciones por grupo, el ANOVA es bastante robusto ante desviaciones moderadas de la normalidad, gracias al TCL.*

**5.** Con separación 1 y ruido 2, con $n = 5$ o 15 el resultado casi nunca es significativo; hacia $n = 30$ o 40 empieza a serlo de manera consistente. Implicación para el diseño: **el tamaño de muestra debe planearse antes**, en función de qué tan grande es el efecto que se quiere detectar y de cuánto ruido hay. *Un experimento con muestra insuficiente puede no detectar un efecto que sí existe (error tipo II), y desperdicia el trabajo de campo. Esto se llama cálculo de potencia y en R se hace con `power.anova.test()`.*

**6.** El error es saltar del resultado **global** a una conclusión **particular**. El ANOVA solo dice que *alguna* media difiere; puede que la diferencia real esté entre C y D, y que A y B sean indistinguibles. Para afirmar algo sobre la pareja A–B hace falta una prueba **post-hoc** que además corrija por comparaciones múltiples. *Es exactamente lo que pasó con las galletas: el ANOVA salió significativo, pero Tukey mostró que Oreo y Chokis **no** difieren entre sí.*

**7.** Aleatorizar el orden protege el supuesto de que las diferencias observadas se deban **solo a la marca**. Si todos hubieran catado en el mismo orden, el efecto de fatiga de paladar habría castigado siempre a la última marca, quedando **confundido** con el efecto de la marca: sería imposible saber si Great Value salió mal por su sabor o por probarse al final. *En términos del modelo, la aleatorización convierte esa fuente de variación sistemática en ruido aleatorio, que el ANOVA absorbe en los residuos en lugar de atribuirlo erróneamente al factor.*
:::
